ACORDAO-COMPLETO-2525435

ACÓRDÃO 2454/2022 ATA 15/2022 - SEGUNDA CÂMARA

VISTOS, relatados e discutidos estes autos de tomada de contas especial instaurada pelo então Ministério da Ciência, Tecnologia e Inovação (MCTI) , em desfavor do Município de Itaiçaba/CE, em razão de irregularidades na execução do Convênio 01.0076.00/2007, destinado a implantação de Centro Vocacional Tecnológico (CVT) na sede do município. 
ACORDAM os Ministros do Tribunal de Contas da União, reunidos em sessão da Segunda Câmara, ante as razões expostas pelo Relator, em: 
9.1. considerar revel a empresa Mark Construções Projetos Transportes e Serviços Ltda., para todos os efeitos, dando-se prosseguimento ao processo, nos termos do art. 12, § 3º, da Lei 8.443/1992;
9.2. com fundamento nos arts. 1º, inciso I, 16, inciso III, alíneas "b" e "c", e 19, da Lei 8.443/1992, julgar irregulares as contas de Frank Gomes Freitas (XXX.539.103-XX) , João José Damasceno Lima (XXX.419.523-XX) e da empresa Mark Construções Projetos Transportes e Serviços Ltda. (09.447.004/0001-97) , condenando-os solidariamente ao pagamento do débito discriminado a seguir, atualizado monetariamente e acrescido dos juros de mora devidos, calculado desde a data de ocorrência indicada até sua efetiva quitação, na forma da legislação vigente, fixando o prazo de 15 (quinze) dias, a contar do recebimento da notificação, para que seja comprovado, perante este Tribunal, o recolhimento da quantia aos cofres do Tesouro Nacional, nos termos do art. 23, inciso III, alínea "a", da referida Lei, c/c o art. 214, inciso III, alínea "a", do Regimento Interno do TCU:
	VALOR ORIGINAL (RS) 
	DATA DA OCORRÊNCIA

	27.481,06
	24/3/2010

	19.266,05
	04/5/2010

	43.375,61
	23/9/2010

	43.177,05
	14/4/2010

	40.449,12
	23/7/2010

	30.138,60
	1/12/2010

9.3. com fundamento no art. 57 da Lei 8.443/1992, aplicar a Frank Gomes Freitas, João José Damasceno Lima e à empresa Mark Construções Projetos Transportes e Serviços Ltda., multa individual no valor de R$ 40.000,00 (quarenta mil reais) , atualizado monetariamente desde a data do presente acórdão até a do efetivo recolhimento, se for pago após o vencimento, na forma da legislação vigente, fixando o prazo de 15 (quinze) dias, a contar do recebimento da notificação, para que seja comprovado, perante este Tribunal, o recolhimento da quantia ao Tesouro Nacional, nos termos do art. 23, inciso III, alínea "a", da referida Lei, c/c o art. 214, inciso III, alínea "a", do Regimento Interno do TCU; 
9.4. com fundamento nos arts. 1º, inciso I, 16, inciso III, alínea "b", e 19, da Lei 8.443/1992, julgar irregulares as contas de José Silva Filho (XXX.948.974-XX) e Pedro Ivo Alves Bezerra (XXX.952.623-XX) , e aplicar-lhes, individualmente, a multa prevista no art. 58, inciso II, da Lei 8.443/92, no valor de R$ 20.000,00 (vinte mil reais) , atualizado monetariamente desde a data do presente acórdão até a do efetivo recolhimento, se for pago após o vencimento, na forma da legislação vigente, fixando o prazo de 15 (quinze) dias, a contar do recebimento da notificação, para que seja comprovado, perante este Tribunal, o recolhimento da quantia ao Tesouro Nacional, nos termos do art. 23, inciso III, alínea "a", da referida Lei, c/c o art. 214, inciso III, alínea "a", do Regimento Interno do TCU; 
9.5. com fundamento no art. 26 da Lei 8.443/1992, autorizar, se requerido, o pagamento das importâncias devidas em até 36 (trinta e seis) parcelas mensais e consecutivas, fixando o prazo de 15 (quinze) dias, a contar do recebimento da notificação, para que seja comprovado, perante este Tribunal, o recolhimento da primeira parcela, e de 30 (trinta) dias, a contar da parcela anterior, para que seja comprovado o recolhimento das demais parcelas, devendo incidir sobre cada valor mensal os devidos acréscimos legais, na forma prevista na legislação vigente, além de alertar que a falta de comprovação do recolhimento de qualquer parcela importará no vencimento antecipado do saldo devedor, nos termos do art. 217 do Regimento Interno do TCU; 
9.6. com fundamento no art. 28 da Lei 8.443/1992, autorizar, desde logo, a cobrança judicial das dívidas, caso não atendida a notificação; 
9.7. com fundamento no art. 16, § 3º, da Lei 8.443/1992, c/c art. 209, § 7º, do Regimento Interno do TCU, remeter cópia deste acórdão à Procuradoria da República no Ceará, para adoção das medidas que entender cabíveis; 
9.8. dar ciência deste acórdão ao Ministério da Ciência, Tecnologia, Inovações e Comunicações e aos responsáveis.

Tomada de contas especial instaurada em razão de irregularidades na execução de convênio destinado a implantação de Centro Vocacional Tecnológico (CVT) na sede do município de Itaiçaba - CE

Segunda Câmara

Município de Itaiçaba - CE.

3. Interessados/Responsáveis:
3.1. Interessado: Ministério da Ciência, Tecnologia, Inovações e Comunicações (extinto).
3.2. Responsáveis: Frank Gomes Freitas (XXX.539.103-XX); João Jose Damasceno Lima (XXX.419.523-XX); José Silva Filho (XXX.948.974-XX); Mark Construções Projetos Transportes e Serviços Ltda. - ME (09.447.004/0001-97); Pedro Ivo Alves Bezerra (XXX.952.623-XX).

13.1. Ministros presentes: Augusto Nardes (na Presidência), Aroldo Cedraz, Bruno Dantas (Relator) e Antonio Anastasia.
13.2. Ministro-Substituto presente: André Luís de Carvalho.

ACORDAO-COMPLETO-2540017

Acórdão 3430/2022 - Segunda Câmara

BRUNO DANTAS

Por registrar as principais ocorrências no andamento dos autos até o momento, resumindo os fundamentos das peças acostadas, adoto como relatório, com os ajustes necessários, a instrução do auditor responsável pelo trabalho (peça 64) , que contou com a anuência do corpo diretivo da unidade (peças 65 e 66) e do Ministério Público junto a esta Corte (peça 67) :
"INTRODUÇÃO
1.	Cuidam os autos de tomada de contas especial instaurada pelo Ministério da Ciência, Tecnologia e Inovação (MCTI) , em desfavor da Prefeitura Municipal de Itaiçaba/CE, face a irregularidade na execução do Convênio 01.0076.00/2007 (peça 2, p. 153-160) , destinado a implantação de um Centro Vocacional Tecnológico na sede do município, no valor de R$ 500.000,00, sendo R$ 25.000,00 a título de contrapartida (peça 2, p. 79-86) . 
HISTÓRICO 
2.	Os recursos federais foram repassados para a conta vinculada do Banco do Brasil (Ag. 3966-7 e c/c 6896-9) , mediante uma única parcela: 2008OB802082, de 18/06/2009, no valor de R$ 500.000,00 (peça 2, p. 301) , constando junto à peça 2, p. 301-338 os respectivos extratos bancários. 
3.	O ajuste foi assinado em 31/12/2007 e vigeu inicialmente até 28/2/2009, tendo sido prorrogado em diversas oportunidades: até 27/4/2010 e 15/8/2010 por determinação de ofício da autoridade ministerial (peça 2, p. 264) e sucessivamente por outros períodos - 31/12/2010 (1º termo aditivo, peça 2, p. 283-284) , 31/07/2011 (2º termo aditivo, peça 2, p. 407-408) e 31/10/2011 (3º termo aditivo) , peça 3ocorr, p. 118-149.
4.	Consta nos autos a realização de ação de fiscalização por parte da CGU, com vista analisar a aplicação de recursos descentralizados pelo MCTI no período de 6 a 7/10/2009. De acordo com os auditores, a construção ainda não havia sido iniciada na data da vistoria in loco. Além disso, noticiaram-se evidências de montagem do processo licitatório da TP 2009.07.27.01-Seinfra (peça 2, p. 478-600) e celebração do convênio sem que o plano de trabalho contivesse o detalhamento e os elementos necessários para a sua compreensão e execução do objeto conveniado (peça 2, p. 416-425) .
5.	Em 24/3/2011, foi realizada nova vistoria in loco por parte do MCTI, face à fiscalização da CGU, cujo Relatório de Acompanhamento de Execução de Convênio indicou sugestões de medidas a serem adotadas e informações levantadas (peça 2, p. 432-436) . 
6.	No período compreendido entre 17 a 18/10/2011, foi realizada nova vistoria in loco, consoante relatório de acompanhamento de convênio s/n (peça 3, p. 234-241) , informando-se que não haveria condições de declarar a ilicitude da licitação, que a obra estava com 85% concluída e que a compra de equipamento foi por dispensa de licitação e que estavam no depósito da prefeitura. 
7.	Consta que, em 11/4/2012, o convenente encaminhou prestação de contas dos recursos recebidos, muito embora não tenha havido a conclusão final da obra, em razão de não mais lograr prorrogação do prazo de vigência do ajuste (peça 3, p. 306; 351-480) .
8.	Após o recebimento da prestação de contas, novo relatório de visitas foi elaborado (Relatório 1/2013, de 7/1/2013, peça 3, p. 485-488) , tendo o documento destacado, em suma, que o projeto apresentado se encontrava incompleto, com a entrega do restante das plantas e outros documentos para incorporar aos autos. Da mesma forma, que a obra estava paralisada na fase final de execução e que os serviços executados eram compatíveis com o projeto e boa qualidade construtiva.  
9.	Em nova fiscalização, desta vez em 31/1/2013 (Relatório de Visita 5/2013, peça 3, p. 496-499) , constatou-se que a obra se encontrava inacabada, tendo como possível causa enchentes ocorridas no município. 
10.	Após a referida fiscalização, ressalte-se a existência de uma sequência de pareceres técnicos, tendo como objetivo o exame de alegações de defesa e/ou esclarecimentos prestados pelos prefeitos convenente e sucessor, a seguir detalhados:
Quadro 1 - Documentos emitidos pela CGU e Pareceres emitidos pelo MCTI
	Data
	Parecer
	Peça/páginas
	Proposta

	4/2/2013
	04/2013
	3; 500-513
	Devolução do saldo do convênio, tendo em vista a não aprovação de solicitação para prorrogação do ajuste, a constatação da paralisação da obra e a ocorrência de enchentes no município.

	5/9/2013
	283/2013
	3; 518-526
	Solicitação de documentos da execução financeira para análise, notadamente a operação bancária realizada em 20/1/2010, assim como cópia das notas fiscais competentes.

	29/5/2014
	28/2014
	4; 82-87
	 realizou retrospecto das ações levadas a cabo pela prefeitura, destacou as dificuldades enfrentadas pelo ente quanto à conclusão das obras em decorrência de chuvas na localidade, a negativa de prorrogação do ajuste (seria o 4º termo aditivo) , bem como haver consignado a devolução de parte dos recursos recebidos à autoridade concedente (R$ 357.121,31 em fev/2014 e R$ 4.261,86 em mar/2014) ;
 aprovação das contas.

	17/3/2015
	407/2015/DICIT/SFC/CGU/PR
	4; 150-156
	Com base na transcrição dos entendimentos contidos no Parecer Técnico 04/2013/SECIS/CGAP/GTPC contida no parágrafo 17 da informação financeira 283/2013, a CGU entendeu que a obra não foi concluída e que o convênio não atingiu os objetivos esperados, já que não foi executado o programa de capacitação previsto, o que ensejaria a devolução total dos recursos repassados. 

	15/7/2015
	003/2015/SECIS/CGAP/GTPC
	4; 187
	Inexecução do objeto.

	14/8/2015
	164/2015
	4; 196-199
	Reviu as decisões anteriores tomadas em relação à aprovação das contas;
Rejeição das contas e devolução dos valores conveniados, deduzidos das quantias devolvidas - R$ 361.383,17.

	26/11/2015
	243/2015
	4; 311-313
	Análises das alegações de defesa apresentadas com exame de não alteração das propostas precedentes.

	14/1/2016
	9/2016
	4; 331-336
	Ratificação das decisões tomadas nos pareceres anteriores;
Responsabilização do prefeito convenente e sucessor, respectivamente, Frank Gomes Freitas e José Orlando de Holanda.

	11/7/2016
	133/2016
	4; 420-428
	Instauração de tomada de contas especial em relação aos prefeitos convenente e sucessor.

	26/9/2016
	174/2016
	4; 482-485
	 Suspensão da inadimplência do município;
 Exclusão do prefeito sucessor como responsável;
Prosseguimento da instauração da TCE com relação ao prefeito convenente.

11.	Ato contínuo, consta o relatório do tomador de contas (peça 4, p. 490-501) , cuja principal conclusão se encontra assentada na quantificação do dano, na ordem de R$ 138.616,83, face a devolução de R$ 361.383,17 (R$ 357.121,31, de 19/2/2014 e R$ 4.261,86, de 26/3/2014) por parte da prefeitura e atribuição da responsabilidade de forma exclusiva ao prefeito convenente, Sr. Frank Gomes Freitas. 
12.	Nos autos, constam ainda o Relatório de Auditoria (peça 5, p. 1-4) , Certificado de Auditoria (peça 5, p. 5) , Parecer do Dirigente do Órgão de Controle Interno (peça 5, p. 7) e o Pronunciamento Ministerial (peça 6) , em pareceres coincidentes, pela irregularidade das contas. 
13.	Em instrução à peça 16, assim foi avaliada a questão quanto à irregularidade cometida, bem como a descrição das condutas atinentes a cada responsável:
'EXAME TÉCNICO
13.	Em análise preliminar, noticiou-se que a execução do convênio contou com diversas vistorias in loco, junto as quais foram detectadas várias irregularidades, sendo que algumas foram parcialmente sanadas, enquanto outras foram destacadas nos relatórios. Frise-se entre elas, houve o início das obras sem a existência do detalhamento dos projetos básicos e executivos, posteriormente entregues para fins de análise do Ministério e a suspeita de fraude à licitação destinada à contratação da empresa executora.
14.	No que se refere ao início da licitação e da execução da obra propriamente dita, sem a existência completa dos projetos básicos e executivo, observou-se que de acordo com o art. 7º, inc. I e II, da Lei de Licitações tal situação constituía em irregularidade grave, visto ser pouco provável a elaboração das propostas de orçamento com os custos da obra e execução dos serviços contratados sem a existência da proposta de preços. 
15.	Quanto às evidências de fraude ao certame, o exame do órgão concedente se referiu somente à licitação referente à execução da obra (TP 2009.07.27.01-SEINFRA, p. 2, p. 478-600 e p. 8, p. 1-138) , não fazendo menção às duas outras licitações realizadas: uma destinada à compra de equipamentos (TP 2011.03.01.01-SEDUC, peça 3, p. 169-206) e uma outra na modalidade de dispensa em complementação à compra dos equipamentos para o CVT (Processo s/n; peça 3, p. 207-224) .
16.	Para a licitação destinada à execução do CVT, sagrou-se vencedora a empresa Mark Construções Projetos Transportes e Serviços Ltda. (CNPJ 09.447.004/0001-97) pelo valor de R$ 246.772,98. Confrontando-se o CNPJ da empresa Mark Construções Projetos Transporte e Serviços Ltda. com os sistemas disponíveis neste Tribunal, evidenciou-se que não há registro de RAIS fornecido pela empresa, apresentando assim indícios da inexistência de empregados contratados. 
17.	Analisando-se o endereço informado pela empresa junto ao processo licitatório constante do recibo de entrega do edital (Av. Santos do Dumont, 1740, sala 201, 2º andar, Aldeota; peça 2, p. 519) é diverso daquele constante da base CNPJ  (Av. Oscar Araripe, 2419 A, Granja Lisboa) , o qual em consulta ao Google Maps permitiu evidenciar local de instalação em condições precárias e em bairro da periferia de Fortaleza. Em visita ao logradouro localizado em Fortaleza, em 8/9/2018, não foi identificada nenhuma instalação física da empresa, encontrando-se a sala fechada. Por sua vez, em consulta ao Portal de Transparência do TCE/CE (disponível em http://municipios.tce.ce.gov.br/transparencia/, acesso em 15/7/2018) , observou-se que a empresa obteve contratos em vários municípios cearenses (período de 2009 a 2018) , cujos valores são incompatíveis com a sua capacidade operacional: 2009 - R$ 3.024.658,00; 2010 - 6.025.495,92; 2011 - 1.598.518,32; 2012 - R$ 1.306.220,67; 2013 - R$ 186.879,55; 2014 - 170.087,27; 2015 - 21.767,98; 2016 - 385.257,78, 2017 - R$ 626.394,18 e 2018 - R$ 45.041,58. 
18.	No que se refere à licitação para compra de equipamentos do CVT (TP 2011.03.01.01-SEDUC, peça 3, p. 191) , várias empresas foram consideradas vencedoras: Gleidson Virgínio Guimarães - ME, PC	 Comércio de Papelaria Ltda.-ME, Etina Comercial de Informática Ltda. ME e Felipe Tiago Gomes Marques ME, totalizando a quantia de R$ 116.093,07. 
19.	Posteriormente ao término desta licitação, a prefeitura realizou dispensa para conclusão da compra dos equipamentos, com base no argumento de que não havia interessados na licitação anterior e não podia repetir o procedimento licitatório (Lei de Licitações, art. 24, inc. V) . Curiosamente, a licitação foi realizada logo no início da execução da obra, quando deveria ser pelo menos ao final da construção do empreendimento, devido ao fato de que se tratava de mobiliário destinado à instalação do Centro Vocacional Tecnológico e não à execução da obra propriamente dita. Ademais, uma das empresas selecionadas (ao total de duas) foi justamente a Luromak Com. E Assistência Técnica Ltda. (peça 3, p. 207-209) , desclassificada por não cumprir várias exigências editalícias (peça 3, p. 187) . Analisando-se os itens referentes à desclassificação, percebe-se que todos eram referentes a documentos exigidos para a fase de habilitação e de simples apresentação. Referiam-se: ato constitutivo, alvará de funcionamento, CND vencida e certidão negativa de falência. 
20.	A segunda licitante a se sagrar vencedora da licitação para a compra de equipamento foi a Construtora LC Ltda. (CNPJ 10.324.385/0001-04) . Em consulta a base da RAIS do Ministério do Trabalho, notou-se que a empresa somente dispunha de dois empregados em 2011 e três em 2013. Em referência à localização da empresa - Av. Sem. Virgílio Távora, 267, loja 11, Município de Itaitinga, em consulta ao Google Map (9/8/2018) (peça 16) foi considerado inexistente a numeração informada, tendo sido identificado logradouro contendo casas residenciais. Quanto à avaliação da capacidade operacional, mediante informações indiciárias do volume de vendas efetuado para os municípios do Estado do Ceará (período 2009-2018) , a consulta ao site do TCE-CE permitiu observar o seguinte histórico: 2009 - 0; 2010 - R$ 275.195,71; 2011 - R$ 2.123.269,05; 2012 - 1.077.509,90; 2013 - R$ 154.110,23; 2014 - R$ 102.707,52; 2015 - 0; 2016 - 0; 2017 - 0; 2018 - 0, situação incompatível com a baixa capacidade operacional da referida empresa.
21.	Quanto ao exame da prestação de contas apresentada pela prefeitura com informação da aplicação parcial dos recursos e devolução do saldo conveniado, considerou-se acertada a posição do Ministério em declarar irregular a aplicação dos recursos descentralizados e solicitar a devolução residual das cifras dispendidas por falta de funcionalidade das etapas executadas. O entendimento possui respaldo na IN STN 01/97, item XII, letra 'a', determina a devolução dos recursos ante a não conclusão da avença. Também se entendeu, em consonância com a ampla jurisprudência consolidada desta Corte, por entender que a execução da obra que não alcançou seus objetivos resulta em prejuízo aos cofres públicos pelos valores totais transferidos (Acórdão TCU 718/2015-1ª. Câmara, Relator Walton Alencar Rodrigues, 1731/2015 e 993/2018, 1ª. Câmara, Relator Bruno Dantas) .
22.	No tocante à exclusão da responsabilidade do prefeito sucessor, Sr. José Orlando de Holanda (gestão 2012-2015) , consta nos autos que o interessado ingressou com ação nº 182-76.2016.8.06.0197/0 junto ao poder judiciário local, visando o ressarcimento de recursos ao município, contra o prefeito convenente, Sr. Frank Gomes Freitas (peça 4, p. 437-453) , cuja veracidade das informações foi confirmada junto ao site do TJ/CE. De acordo com o teor da Súmula 230 TCU, o gestor adotou as medidas necessárias com vista ao resguardo do patrimônio, portanto acercada a exclusão da sua responsabilidade.
23.	Assim, a instrução propôs, além da responsabilidade do prefeito convenente, a inclusão de outros responsáveis a indicados abaixo:
I - TP 2009.07.27.01-SEINFRA - obra de construção do CVT (p. 2, p. 478-600 e p. 8, p. 1-138) 
Prefeito Municipal
Frank Gomes Freitas (CPF XXX.539.103-XX) , responsável pela supervisão dos procedimentos de licitação destinada à execução do CVT do Município de Itaiçaba/CE com indícios de fraude a certame licitatório e por haver homologado, adjudicado (peça 3, p. 131) e assinado o contrato de prestação de serviços (peça 3, p. 133-138) com a empresa Mark Construções Projetos e Serviços Ltda., consoante irregularidades a seguir apontadas (Lei de Licitações, arts. Art. 7º, inc. I e II, 30, 56, § 1º, 62, § 1º e 90) :
a empresa Mark Construções Projetos e Serviços Ltda. não foi localizada no endereço informado e não informou a contratação de nenhum empregado na RAIS do Ministério do Trabalho, apresentando assim indícios de que não dispunha de capacidade operacional para realização dos serviços contratados;
abertura, análise das propostas e início de execução das obras de construção do CVT sem o detalhamento (planta baixa, arquitetônica etc.) dos projetos básico e executivo;
quase toda a fase interna se deu no dia 27/7/2009 e não havia no processo minuta do edital anterior ao parecer elaborado pela assessoria jurídica;
não constou do processo o comprovante da fiança bancária de algumas empresas, consoante exigência do edital na época de realização do mesmo;
falta de identificação das pessoas que assinaram os protocolos de recebimento dos documentos;
inexistência dos recebidos de pagamento dos licitantes que receberam as cópias dos editais;
as empresas Mark Construções e Plantão Construções em Geral não apresentaram as certidões negativas autenticadas, muito menos em originais. Destaque-se que há indícios de que as cópias foram produzias na mesma copiadora, devido às similaridades nas falhas de impressão apresentadas;
as empresas Mark Construções e Plantão Construções em Geral tiveram os contratos sociais autenticados no mesmo cartório de ofício;
vários outros documentos de licitantes diversos autenticados num mesmo cartório, no dia da abertura da licitação, distante cerca de 337 km do município. Considerando que a licitação foi aberta às 10h, seria improvável percorrer a distância entre o cartório e o município e chegar a tempo para a abertura da licitação;
proposta de valor idêntico entre a empresa Plantão Construções em Geral e a prefeitura;
as empresas participantes do certame não foram localizadas nos endereços informados, conforme visualização pelo site Google.map:
- JP Construções Ltda. (peça 2, p. 532) , não localizada a numeração no logradouro informado;
- Construtora Plantão Construções em Geral Ltda. (peça 2, p. 533) , única a participar do certame, endereço existente, porém sem sinais externos da existência de uma construtora, mas residência unifamiliar;
- JPL Construções Ltda. (peça 2, p. 530) , endereço constante da base CNPJ coincidente com o informado, porém não localizado;
- Construtora Múltipla Ltda. Me (peça 2, p. 528) , endereço existente, porém sem sinais externos da existência de uma construtora, mas residência unifamiliar;
- Conduta Construções e Prestação de Serviços Ltda (peça 2, p. 527) , endereço não localizado;
- Queiroz Filho Transportes e Construções Ltda. (peça 2, p. 525) e Gold Serviços e Construções Ltda. (peça 2, p. 524) no mesmo endereço, com distinção entre as salas; localizado edifício, mas sem confirmação da existência das construtoras;
- Opção Locadora e Serviços Ltda. (peça 2, p. 522) , localizado o endereço numa garagem, mas sem indicações externas da existência da construtora.
Comissão de Licitação
João José Damasceno Lima (CPF XXX.419.523-XX, presidente) , por ter realizado processo de licitação destinada à execução do CVT do Município de Itaiçaba/CE com indícios de fraude a certame licitatório, sagrando-se vencedora a empresa Mark Construções Projetos e Serviços Ltda., consoante irregularidades a seguir apontadas (Lei de Licitações, arts. Art. 7º, inc. I e II, 30, 56, § 1º, 62, § 1º e 90) :
a empresa Mark Construções Projetos e Serviços Ltda. não foi localizada no endereço informado e não informou a contratação de nenhum empregado na RAIS do Ministério do Trabalho, apresentando assim indícios de que não dispunha de capacidade operacional para realização dos serviços contratados;
abertura, análise das propostas e início de execução das obras de construção do CVT sem o detalhamento (planta baixa, arquitetônica etc.) dos projetos básico e executivo;
quase toda a fase interna se deu no dia 27/7/2009 e não havia no processo minuta do edital anterior ao parecer elaborado pela assessoria jurídica;
não constou do processo o comprovante da fiança bancária de algumas empresas, consoante exigência do edital na época de realização do mesmo;
falta de identificação das pessoas que assinaram os protocolos de recebimento dos documentos;
inexistência dos recebidos de pagamento dos licitantes que receberam as cópias dos editais;
as empresas Mark Construções e Plantão Construções em Geral não apresentaram as certidões negativas autenticadas, muito menos em originais. Destaque-se que as cópias foram produzias na mesma copiadora, devido as falhas de impressão apresentadas;
os contratos das empresas Mark Construções e Plantão Construções em Geral tiveram os contratos sociais autenticados no mesmo cartório de ofício;
vários outros documentos de licitantes diversos autenticados num mesmo cartório, no dia da abertura da licitação, distante cerca de 337 km do município. Considerando que a licitação foi aberta às 10h, seria improvável percorrer a distância entre o cartório e o município e chegar a tempo para a abertura da licitação;
proposta de valor idêntico entre a empresa Plantão Construções em Geral e a prefeitura;
as empresas participantes do certame não foram localizadas nos endereços informados, conforme visualização pelo Google.map:
- JP Construções Ltda. (peça 2, p. 532) , não localizada a numeração no logradouro informado;
- Construtora Plantão Construções em Geral Ltda. (peça 2, p. 533) , única a participar do certame, endereço existente, porém sem sinais externos da existência de uma construtora, mas residência unifamiliar;
- JPL Construções Ltda. (peça 2, p. 530) , endereço constante da base CNPJ coincidente com o informado, porém não localizado;
- Construtora Múltipla Ltda. Me (peça 2, p. 528) , endereço existente, porém sem sinais externos da existência de uma construtora, mas residência unifamiliar;
- Conduta Construções e Prestação de Serviços Ltda (peça 2, p. 527) , endereço não localizado;
- Queiroz Filho Transportes e Construções Ltda. (peça 2, p. 525) e Gold Serviços e Construções Ltda. (peça 2, p. 524) no mesmo endereço, com distinção entre as salas; localizado edifício, mas sem confirmação da existência das construtoras;
- Opção Locadora e Serviços Ltda. (peça 2, p. 522) , localizado o endereço numa garagem, mas sem indicações externas da existência da construtora.
II - Dispensa de licitação (Processo s/n; peça 3, p. 207-224) 
Prefeito municipal
Frank Gomes Freitas (CPF XXX.539.103-XX) , responsável pela supervisão dos procedimentos de licitação para conclusão da compra de equipamentos para o CVT de Itaiçaba/CE e pela ratificação do ato de dispensa de licitação (peça 3, p. 212) contendo indícios de direcionamento em prol das empresas Luromak Comércio e Assistência Técnica Ltda. e Construtora LC Ltda., face:
 a empresa Luromak Comércio e Assistência Técnica Ltda. que participou da licitação TP 2009.07.27.01-SEINFRA e deixou de apresentar documentação de simples comprovação, foi posteriormente convidada pela prefeitura mediante dispensa de licitação (Lei de Licitações, art. 89) ;
 a Construtora LC Ltda. não dispunha de capacidade operacional para realização dos serviços contratados, consoante informações constantes da RAIS do Ministério do Trabalho e não foi localizada no endereço informado (Lei de Licitações, art. 30 e 90) .
Comissão de Licitação
José Silva Filho (CPF XXX.948.974-XX, presidente) (peça 3, p. 216) , por ter realizado de forma exclusiva os procedimentos para dispensa de licitação destinada à conclusão da compra de equipamentos para o CVT de Itaiçaba/CE, contendo indícios de direcionamento em prol das empresas Luromak Comércio e Assistência Técnica Ltda. e Construtora LC Ltda.
 a empresa Luromak Comércio e Assistência Técnica Ltda., que participou da licitação TP 2009.07.27.01-SEINFRA e deixou de apresentar documentação de simples comprovação, foi posteriormente convidada pela prefeitura mediante dispensa de licitação (Lei de Licitações, art. 89) ;
 a Construtora LC Ltda. não dispunha de capacidade operacional para realização dos serviços contratados, consoante informações da RAIS do Ministério do Trabalho, e não foi localizada no endereço informado (Lei de Licitações, art. 30 e 90) .
Secretário municipal de Educação:
Pedro Ivo Alves Bezerra (CPF XXX.952.623-XX, peça 3, p. 215 e 221-224) , por haver homologado, adjudicado e assinado o contrato de prestação de serviços referente ao resultado dos procedimentos para dispensa de licitação destinada à conclusão da compra de equipamentos para o CVT de Itaiçaba/CE, contendo indícios de direcionamento em prol das empresas Luromak Comércio e Assistência Técnica Ltda. e Construtora LC Ltda.
 a empresa Luromak Comércio e Assistência Técnica Ltda. que participou da licitação TP 2009.07.27.01-SEINFRA e deixou de apresentar documentação de simples comprovação, foi posteriormente convidada pela prefeitura mediante dispensa de licitação (Lei de Licitações, art. 89) ;
 a Construtora LC Ltda. não dispunha de capacidade operacional para realização dos serviços contratados, consoante informações da RAIS do Ministério do Trabalho, e não foi localizada no endereço informado (Lei de Licitações, art. 30 e 90) .'
14.	O auditor ainda identificou junto à instrução anterior a necessidade da realização de duas diligências complementares. Uma, à Companhia de Energia Elétrica do Ceará (Enel) , visando confirmar, mediante o consumo de energia elétrica, se efetivamente a empresa desenvolvia atividade no endereço por ela informado. A segunda, destinada à prefeitura municipal, com vistas a remessa da cópia dos processos de pagamento em favor da empresa contratada. 
15.	Em instrução à peça 31, assim foi avaliada a questão:
'15.	Autorizada a solicitação (peça 17) , foram expedidos os Ofícios 1825/2018 (peça 18) , 1824/2018 (peça 20) e 2367/2018 (peça 25) . Constam às peças 23 e 24, envio dos processos de pagamentos por parte da prefeitura municipal, porém não houve a remessa das informações solicitadas junto à Enel, muito embora as comunicações a ela encaminhadas tenham sido regularmente recebidas (peças 22 e 27) .
16.	O exame dos processos de pagamento permitiu a indicação das cifras desembolsadas pela prefeitura em prol da empresa Mark Construtora (Mark Construções, Projetos e Engenharia Serviços Ltda.) , totalizando a quantia de R$ 203.887,49, consoante quadro abaixo:
Quadro 1 - Pagamentos realizados à empresa Mark Construtora
	NF
	Data
	Valor (R$) 
	NF
	Data
	Valor (R$) 

	093 (peça 24, p. 1) 
	24/3/2010
	27.481,06
	099 (peça 24, p. 10) 
	14/4/2010
	43.177,05

	103 (peça 24, 18) 
	04/5/2010
	19.266,05
	133 (peça 24, p. 25) 
	23/7/2010
	40.449,12

	147 (peça 24, 30) 
	23/9/2010
	43.375,61
	164 (peça 24, p. 39) 
	1/12/2010
	30.138,60

Fonte: processos de pagamentos realizados em prol da empresa contratada
17.	Conquanto as informações solicitadas à Enel não tenham sido prestadas, entendem-se os indícios serem robustos de que a empresa Mark Construtora participou de fraude/montagem do certame licitatório para construção do CVT, devendo em função disto ser citada para devolução dos recursos recebidos, relacionados no item precedente. As ocorrências a seguir indicam que o certame fora montado em prol da empresa contratada, configurando fraude à licitação em comento:
a) não localização da empresa nos endereços informados, constando em um deles residências em bairro de periferia (item 13, subitem 17) ;
b) ausência de capacidade operacional da empresa, haja vista a inexistência de empregados consoante informados pela contratada junto à RAIS do Ministério do Trabalho, situação contraditória com os valores e a quantidade de contratos firmados com prefeituras cearenses (item 13, subitem 17) ;
c) inexistência de autenticação cartorária ou apresentação em originais da documentação apresentada pela empresa com vista a participar do processo licitatório entregues à CPL, havendo indícios (falhas de impressão similares nos documentos copiados) de que foram produzidos na mesma copiadora onde se realizou a fotocópia da documentação da empresa Plantão Construções em Geral, uma de suas concorrentes (item 5; subitem e.10) ;
d) apresentação da proposta de preços por parte da empresa sem que a prefeitura lhe tivesse entregue o detalhamento da construção do CVT, mediante a apresentação dos projetos básico e executivos (item 5; subitem e.6) ;
e) as empresas Mark Construções e Plantão Construções em Geral tiveram os contratos sociais autenticados no mesmo cartório de ofício (item 5; subitem e.11) .
18.	Diante do exposto, entende saneados os presentes autos, razão pela qual se propõe a realização de citação dos responsáveis nos moldes indicados no item 13, subitem 23 e itens 17/18 da presente instrução, bem como audiência dos agentes públicos acima identificados, face as irregularidades noticiadas quanto à dispensa de licitação destinada à conclusão da compra dos equipamentos do CVT.'
16.	Desse modo, a conclusão alcançada foi a de ocorrência de irregularidades nas condutas do gestor responsável pelo empreendimento, Sr. Frank Gomes Freitas, prefeito municipal, face a inexecução do empreendimento e, ainda, a existência de indícios de fraude/montagem do certame, razão pela qual se propôs, preliminarmente, em relação à empresa vencedora da licitação (Mark Construções Projetos e Serviços Ltda.) , fossem solicitadas informações complementares à ENEL e à prefeitura municipal, com vistas a subsidiar proposta de citação dos envolvidos, mas somente a autoridade convenente apresentou os documentos de pagamento da empresa contratada. Portanto, o exame técnico final propugnou a realização de citação do Sr. Frank Gomes Freitas e do Sr. João José Damasceno Lima, bem como da empresa Mark Construções Projetos Transportes e Serviços Ltda. E, ainda, a realização de audiência do Sr. Frank Gomes Freitas, José Silva Filho e Pedro Ivo Alves Bezerra de acordo com as irregularidades e condutas já descritas no item 13 da presente instrução.  
17.	Tendo em vista o pronunciamento favorável da Unidade, com base na delegação concedida conforme Portaria Secex-CE 1/2017, vigente à época, foram enviados os ofícios de citação e audiência, com os respectivos avisos de recebimento, conforme Despacho de Conclusão das Comunicações Processuais (peça 62) . Os responsáveis arrolados requerem análise da defesa única para todos, cujas respostas foram acostadas às peças 58-61, exceto a Mark Construções Projetos Transportes e Serviços Ltda. - ME, que não apresentou resposta, sendo considerada, portanto, revel para todos os efeitos processuais.  
EXAME TÉCNICO
19.	Da revelia da empresa Mark Construções Projetos Transportes e Serviços Ltda - ME
19.1	No caso vertente, a citação da empresa contratada e recebedora dos pagamentos efetuados se deu em endereço constante no sistema CNPJ da Receita (peça 37) . A entrega do ofício citatório nesse endereço ficou comprovada, conforme peça 43.
19.2	Nos processos do TCU, a revelia não leva à presunção de que seriam verdadeiras todas as imputações levantadas contra os responsáveis, diferentemente do que ocorre no processo civil, em que a revelia do réu opera a presunção da verdade dos fatos narrados pelo autor (Acórdão 1009/2018-TCU-Plenário, Relator: BRUNO DANTAS; 2369/2013 - TCU - Plenário, Relator: BENJAMIN ZYMLER e 2449/2013 - TCU - Plenário, Relator: BENJAMIN ZYMLER) . Dessa forma, a avaliação da responsabilidade do agente não pode prescindir da prova existente no processo ou para ele carreada. 
19.3	Transcorrido o prazo regimental fixado e mantendo-se inerte, a responsável pode ser considerada revel, dando-se prosseguimento ao processo, de acordo com o art. 12, § 3º, da Lei 8.443/1992. 	Pois bem. Ao não apresentar defesa, a responsável deixa de produzir prova da regular aplicação dos recursos sob sua responsabilidade, em afronta às normas que impõem aos gestores públicos a obrigação legal de, sempre que demandados pelos órgãos de controle, apresentar os documentos que demonstrem a correta utilização das verbas públicas, a exemplo do contido no art. 93 do Decreto-Lei 200/67: 'Quem quer que utilize dinheiros públicos terá de justificar seu bom e regular emprego na conformidade das leis, regulamentos e normas emanadas das autoridades administrativas competentes.' 
19.4	Mesmo as alegações de defesa não sendo apresentadas, considerando o princípio da verdade real que rege esta Corte, procurou-se buscar, em manifestações da responsável na fase interna desta Tomada de Contas Especial, se havia algum argumento que pudesse ser aproveitado a seu favor. 
19.5.	 No entanto, a responsável não se manifestou na fase interna, não havendo, assim, nenhum argumento que pudesse vir a ser analisado e posteriormente servir para afastar as irregularidades apontadas.
19.6	Configurada revelia frente à citação deste Tribunal e persistindo as irregularidades contatadas no presente processo, não resta alternativa senão dar seguimento ao processo proferindo julgamento sobre os elementos até aqui presentes, que conduzem à definitiva irregularidade das contas do respectivo responsável. 
20.	Respostas apresentadas pelos Srs. Frank Gomes Freitas, João José Damasceno Lima, Pedro Ivo Alves Bezerra e José Silva Filho (peças 58-61) 
20.1	Primeiramente, os responsáveis requerem a aplicação do prazo decadencial de cinco anos, por analogia ao art. 1º do Decreto 20.910/1932 e ao art. 1º da Lei n. 9.873/1999, nestes autos, face a não incidência, no caso em tela, da regra da imprescritibilidade do art. 37, parágrafo 5°, da Constituição Federal,  haja vista que os autos não versam sobre o exercício do direito de ação, ou seja, de pedir ressarcimento perante o Poder Judiciário, em que o ônus da prova incumbe a quem pleiteia o ressarcimento, e não ao responsável pela aplicação dos recursos repassados. Fazem menção, ainda, a precedentes do STJ sobre o assunto (peça 58, p. 2) . 
20.2	Argumentam que o TCU não faz menção sobre nenhum marco suspensivo ou interruptivo da prescrição entre a data dos fatos e da primeira notificação acerca deles. Assim, defendem a existência de prescrição/decadência nesse caso, por já ter transcorrido mais de cinco anos entre a ocorrência da licitação em 2009 e a abertura da TCE em 2017 (peça 58, p. 2) . 
20.3	Quanto à aplicação da multa, alegam que também seria plausível a aplicação do prazo de cinco anos previsto no art. 1º da Lei 9.873/1999, que também já estaria expirado em relação à data da prática do ato, solicitando, assim, a extinção do processo (peça 58, p. 3) . 
20.4	Sobre o mérito, os responsáveis afirmam que o TCU suscita as irregularidades constatadas de forma aleatória, sem provas e contra o texto de ata da própria fiscalização, do MCTI, que relatou in loco as averiguações.  Defendem que os atos foram lícitos, as empresas se habilitaram bem como apresentaram os documentos legais exigidos no edital, sem macular ilegalidades. Alegam que a dificuldade do TCU, no presente caso, decorre do tempo já decorrido, sendo difícil se buscar endereço das empresas, haja vista suas mudanças sem avisar ao município, devendo o TCU ouvir o representante da empresa, para confirmar a obra realizada e parte dos funcionários, enfim, tudo o que for necessário para esclarecer a demanda e suscitar a legalidade dos atos dos responsáveis (peça 58, p. 3-4) . 
20.5	Os responsáveis fazem menção ao Parecer Técnico 3/2015 (peça 58, p. 70) , que faz referência à Vistoria Final de Obra, registrada por meio da Visita Técnica 1/2013, de 7/1/2013, por meio da qual se afirmou estar a obra em fase final de acabamento. Ademais, cita novo Relatório de Visita Técnica para Prestação de Contas 5/2013, de 31/1/2013, onde se enfatizou dificuldades na execução do objeto, tais como: atraso na liberação dos recursos; enchente no município que ocasionou decretação do estado de emergência e calamidade, bem como a não aprovação por parte do MCTI da prorrogação de prazo de vigência do convênio para a finalização da obra e andamento das demais metas/etapas (peça 58, p. 5) . 
20.6	Ressalta que em 4/2/2013 foi emitido o Parecer Técnico 4/2013, que levou em consideração as dificuldades enfrentadas pelo convenente alheias à sua vontade, com a seguinte conclusão: 
'De acordo com a análise técnica consubstanciada neste Parecer, presente nos relatórios de visita in loco mencionados e anexos ao processo físico, o Município de Itaiçaba - CE realizou parcialmente o proposto no plano de trabalho e no termo ajustado. A execução física do objeto do Convênio, seus objetivos e resultados esperados foram parcialmente alcançados e encaminhamos este Parecer às instâncias financeiras e jurídicas para providências cabíveis.' (grifo nosso) 
20.7	Afirmam, dessa forma, que foi reconhecida a consecução de 87% da obra e que parte do equipamento já havia sido adquirido, analisando-se os resultados esperados como parciais. Os responsáveis mencionam que em 29/5/2014 foi emitido o Parecer Final 28/2014, por meio do qual foi indicada a aprovação com ressalvas, devido às impropriedades nos processos licitatórios, relatadas pela CGU (peça 58, p. 6) . 
20.8	O ex-prefeito Frank Freitas afirma que o seu mandato expirou em 31/12/2012, vindo a nova gestão a assumir os encargos da obra, sem que desse continuidade à obrigação, vindo a informar as possíveis irregularidades. Salienta que ele teve dois momentos na gestão municipal, em 2005 a 2008 e 2009 a 2012, tendo sido elaborado o Parecer Técnico 4/2013/SECIS/CGAP/GTPC, de 4/2/2013, após o encerramento do mandato, já na gestão do Sr. José Orlando de Holanda como prefeito. Afirma que este não atendeu ao recomendado pelo MCTI em finalizar a obra, nem gasto o recurso que ainda existia em conta para tal finalidade, tendo tomado a decisão errônea, de devolver os recursos e não concluir a obra. Reforça que o ex-gestor não é responsável pela falta de conclusão e prestação de contas final, mas sim, o Sr. José Orlando de Holanda, gestão 2013/2016, que era o prefeito municipal à época e não envidou esforços para a sua conclusão. Para fins de comprovação do que é afirmado, cita o Parecer Financeiro 9/2016, enviado pelo MCTI (peça 58, p. 6) . 
20.9	Portanto, os responsáveis afirmam que restaria provado que não praticaram ilegalidades, seja no certame licitatório, como na quase conclusão da obra, visto que foi entregue à gestão posterior com 87% da obra concluída, não sendo os mesmos responsáveis por qualquer ato ilícito, constando da ata do MCTI anexa, de 19/12/2012 (peça 58, p. 67-68) , todos os passos da obra, vistoria, equipamentos, tendo os vistoriadores verificado as notas fiscais dos equipamentos adquiridos, bem como as plantas e projetos do objeto sob análise (peça 58, p. 7) . Ressalte-se que os documentos apresentados nas peças se referem aos constantes do processo licitatório, já conhecidos nos autos. 
20.10	Pedem, com isso: 
'a) Diante do exposto, requerem os defendentes, que V. Exa. acate o pleito de preliminar suscitada, face decorrência do prazo decadencial/prescricional, que ultrapassa 05 (cinco) anos, entre a data dos fatos e a primeira notificação acerca desta lide, desrespeitando assim, as regras do art. 10 do Decreto 20.910/32 e art. 54° da Lei Federal n. 9.784/99; 
b) Se reconheça a ausência de responsabilidade dos defendentes, nos moldes da justificativa e documentos em anexo, expostos, face ausência de má-fé no Processo Licitatório, adotado pelos defendentes; 
c) Se requer intimação da empresa, que fez a obra, para informar a este TCU, como foi feita a obra, número de funcionários, em que estado se entregou a obra, qual percentual de conclusão, enfim, todos os atos pertinentes a edificação, para que não restem responsabilidades aos defendentes; 
d) Requer envio de ofício a CGU, para que informe a este Tribunal o quando fora pago pela edificação, o quando ficou em caixa, no ano de 20 13, para sua conclusão; 
e) Requer envio de ofício ao Município de Itaiçaba, para que junte as estes autos, todo o processo licitatório da obra do CVT, e compra dos equipamentos, pagamentos e demais documentos pertinentes a esta matéria;
f) Requer por fim, a procedência dessas justificativas, e a consequente improcedência de atos de ilegalidades por parte dos defendentes, que agiram em respeito as determinações da Lei n. 8.666/93, requerendo desde já a improcedência da denúncia e extinção do feito, por ser medida legal.'
Análise
21.	Da Prescrição das Pretensões Punitiva e Ressarcitória a cargo do TCU:
21.1	Como se sabe, o Supremo Tribunal Federal - STF, no Recurso Extraordinário - RE 636.886, fixou a tese, com repercussão geral reconhecida, de que 'é prescritível a pretensão de ressarcimento ao erário fundada em decisão de Tribunal de Contas' (Tema 899) . Não obstante as indagações acerca da abrangência da tese firmada, no sentido de que se circunscreveria apenas ao processo de execução (em outras palavras, inaplicável à pretensão de ressarcimento exercida nos autos do processo de TCE) , verifica-se que o STF, mediante decisões prolatadas pelas duas turmas, tem decidido de forma reiterada que se aplica à pretensão sancionatória e ressarcitória a cargo do Tribunal de Contas da União o prazo prescricional de 5 (cinco) anos previsto na Lei 9.873/1999.
21.2	Seja por aplicação direta ou por analogia, a orientação sufragada é no sentido de que o prazo de 5 anos é compatível com a tese de que a ação e a execução prescrevem no mesmo prazo (Súmula 150 do STF) , bem como com o fato de que a Lei 9.873/1999 - que regulamenta o exercício de ação punitiva pela Administração Pública Federal, direta e indireta - regeria integralmente a prescrição no âmbito do TCU. Quanto a este último aspecto, o Ministro Roberto Barroso, no voto exarado no julgamento do MS 32.201, embora tenha advertido que a atuação do TCU, em sua acepção clássica, não se qualifica como exercício do poder de polícia, ressaltou que a Lei 9.873/1999 assumiria vocação regulatória geral da prescrição do exercício da competência sancionadora da Administração Pública, sendo sua disciplina aplicável a qualquer ação punitiva da Administração Pública Federal, exceto àquelas esferas em que exista regulamentação específica. Ademais, completa, dada a autonomia científica do Direito Administrativo, não haveria razão plausível para suprimir a omissão da Lei Orgânica do Tribunal de Contas da União, quanto ao prazo prescricional, valendo-se das normas de direito civil, e não das de direito administrativo.
21.3	Eis algumas ementas de decisões que evidenciam o entendimento predominante do STF:
'Ementa: AGRAVO REGIMENTAL EM MANDADO DE SEGURANÇA. TOMADA DE CONTAS ESPECIAL. TRIBUNAL DE CONTAS DA UNIÃO. CONDENAÇÃO A RESSARCIMENTO AO ERÁRIO. PRESCRIÇÃO. MARCO INTERRUPTIVO. ART. 2°, II, DA LEI 9.873/1999. ATO INEQUÍVOCO DE APURAÇÃO DO FATO. DISCUSSÃO. DIREITO LÍQUIDO E CERTO. DEMONSTRAÇÃO. INOCORRÊNCIA. SUBSISTÊNCIA DA DECISÃO AGRAVADA. AGRAVO A QUE SE NEGA PROVIMENTO. I - As razões do agravo regimental são inaptas para desconstituir os fundamentos da decisão agravada, que, por isso, se mantêm hígidos. II - Aplicando-se a regulamentação da Lei 9.873/1999 ao caso concreto, observa-se que a pretensão sancionatória do TCU, em relação aos atos praticados pelo impetrante, levando-se em consideração a ocorrência de 5 causas interruptivas da prescrição, não teria sido fulminada pelo decurso do tempo. III - A pretensão do recorrente, fundada na discussão sobre os fatos apontados como marcos interruptivos da prescrição da pretensão punitiva da Administração Pública, refoge aos estreitos limites do mandamus, ante a ausência de liquidez e certeza do direito pleiteado. IV - Agravo regimental a que se nega provimento. MS 36067 ED-AgR. Órgão julgador: Segunda Turma. Relator (a) : Min. RICARDO LEWANDOWSKI. Julgamento: 18/10/2019.
Ementa: AGRAVO REGIMENTAL EM RECLAMAÇÃO. TRIBUNAL DE CONTAS DA UNIÃO. TOMADA DE CONTA ESPECIAL. PRESCRIÇÃO DA PRETENSÃO PUNITIVA. RECONHECIDA EM DECISÃO DO SUPREMO TRIBUNAL FEDERAL. PRESCRITIBILIDADE DO RESSARCIMENTO AO ERÁRIO FUNDADA EM DECISÃO DE TRIBUNAL DE CONTAS. AÇÃO DE IMPROBIDADE ADMINISTRATIVA COM PEDIDO DE RESSARCIMENTO JÁ EM CURSO. AGRAVO REGIMENTAL A QUE SE NEGA PROVIMENTO. I - O acórdão do TCU determinou a formação de processo administrativo para avaliarem, efetivamente, a eventual responsabilização do agravado para o ressarcimento do dano ao erário, contrariando, assim, autoridade desta Corte no MS 35.512/DF, uma vez que houve a concessão da segurança para declarar a ocorrência da prescrição da pretensão punitiva do TCU em relação às infrações imputadas a ele, destacando-se que a União poderia perseguir os valores referentes ao ressarcimento dos danos na esfera judicial. II - Agravo regimental a que se nega provimento. (Rcl 39497 AgR. Órgão julgador: Segunda Turma. Relator (a) : Min. RICARDO LEWANDOWSKI. Julgamento: 10/10/2020) .
Ementa: MANDADO DE SEGURANÇA. DIREITO ADMINISTRATIVO. TRIBUNAL DE CONTAS DA UNIÃO. SERVIDOR DA SECRETARIA DE SAÚDE DO ESTADO DO ACRE. FISCALIZAÇÃO OMISSA E DEFICIENTE NA EXECUÇÃO DE DOIS CONVÊNIOS FIRMADOS ENTRE A SECRETARIA ESTADUAL E O MINISTÉRIO DA SAÚDE. APLICAÇÃO DE MULTA. ARTS. 28, II, E 58, II, DA LEI 8.443/1992. ART. 268, II, DO REGIMENTO INTERNO DO TCU. PRESCRIÇÃO DA PRETENSÃO SANCIONATÓRIA. OCORRÊNCIA. APLICAÇÃO DA LEI 9.873/1999. PRECEDENTES DESTE STF. MEDIDA LIMINAR DEFERIDA E RATIFICADA NO EXAME DE MÉRITO. SEGURANÇA CONCEDIDA PARA AFASTAR A MULTA APLICADA. 1. A prescrição da pretensão punitiva do TCU é regulada pela Lei 9.873/1999, descabendo a aplicação do prazo decenal previsto na legislação civil (art. 205 do Código Civil) . Ao revés, incide o prazo quinquenal previsto na Lei 9.873/1999 (MS 32201, Rel. Min. Roberto Barroso, PRIMEIRA TURMA, DJe 7/8/2017; MS 35.512-AgR, Rel. Min. Ricardo Lewandowski, SEGUNDA TURMA, DJe 21/6/2019) . 2. In casu, na linha do parecer apresentado pelo Ministério Público Federal e da decisão liminar de minha lavra, é inequívoca a superação do prazo prescricional quinquenal. Os ilícitos apontados pela Corte de Contas ocorreram em julho de 2006, tendo o processo de auditoria sido instaurado em 9/10/2006. A ordem de citação do responsável para a audiência, por sua vez, ocorreu em 25/6/2007. Entretanto, a decisão condenatória recorrível foi exarada somente em 31/5/2016, data da prolação do Acórdão 3513/2016-TCU-Primeira Câmara. 3. Ex positis, CONCEDO A SEGURANÇA unicamente para afastar a sanção de multa aplicada ao impetrante, nos autos da Tomada de Contas Processo 023.288/2006-0, máxime da ocorrência de prescrição da pretensão punitiva do Tribunal de Contas da União. MS 35940. (Órgão julgador: Primeira Turma. Relator (a) : Min. LUIZ FUX. Julgamento: 16/06/2020) .'
21.4	Essa orientação também foi seguida nas seguintes decisões monocráticas: MS 36.127-MC/DF e MS 35.940-MC/DF, Rel. Min. Luiz Fux; MS 35.294, MS 35.539/DF e MS 35.971-TP/DF, Rel. Min. Marco Aurélio; MS 34.256 MC/DF, MS 36.054-MC e MS 36.067-MC/DF, Rel. Min. Ricardo Lewandowski.
21.5	Portanto, observa-se que o Supremo Tribunal Federal tem se pronunciado no sentido de reconhecer não só a aplicação da prescrição quinquenal com fulcro na interpretação da Lei 9.873/1999, mas também a incidência dos marcos interruptivos do prazo prescricional consignados na referida lei, tantas vezes quanto presentes os suportes fáticos (MS 32201, Relator: Min. Roberto Barroso) .
21.6	Essa orientação também foi seguida nas seguintes decisões monocráticas: MS 36.054, MS 34.256-MC, MS 35.512 e MS 36.067-MC, todos de relatoria do Min. Ricardo Lewandowski; MS 35.294, MS 35.539 e MS 35.971-TP, todos de relatoria do Min. Marco Aurélio; MS 32.201, Rel. Min. Roberto Barroso, e MS 36.127-MC e MS 35.940-MC, Min. Luiz Fux.
21.7	Em relação ao termo inicial da contagem do prazo prescricional, o 'caput' do art. 1º da Lei 9.873/1999 oferece solução que não destoa do modelo adotado pelo TCU no incidente de uniformização de jurisprudência, em que se examinou a prescrição da pretensão punitiva, nos termos do Acórdão 1441/2016-TCU-Plenário (Rel. Min. Benjamin Zymler) , com a adição da particularidade de explicitar o caso de infrações permanentes ou continuadas:
'a) Regra geral: 'data da prática do ato' (o que equivale a 'ocorrência da irregularidade sancionada') ;
	b) Regra especial: 'no caso de infração permanente ou continuada, do dia em que tiver cessado'.'
21.8	Por seu turno, a Lei 9.873/1999, em seu art. 2º, estabelece as causas interruptivas da prescrição punitiva, consoante abaixo transcrito, já na redação conferida pela Lei 11.941/2009:
'Art. 2º Interrompe-se a prescrição da ação punitiva:
I - pela notificação ou citação do indiciado ou acusado, inclusive por meio de edital;
II - por qualquer ato inequívoco, que importe apuração do fato;
III - pela decisão condenatória recorrível.
IV - por qualquer ato inequívoco que importe em manifestação expressa de tentativa de solução conciliatória no âmbito interno da administração pública federal.'
21.9	Por sua vez, o quadro a seguir indica alguns eventos processuais, ocorridos no curso de uma TCE (fase interna e externa) - instaurada em razão de irregularidades na aplicação de recursos da União transferidos a entes subnacionais - que poderiam ser enquadrados nas causas de interrupção da prescrição acima apontadas, sem prejuízo, é claro, de outras ocorrências fáticas elegíveis como marco interruptivo, a depender da forma de proceder de cada entidade ou órgão tomador de contas.
	I - pela notificação ou citação do indiciado ou acusado, inclusive por meio de edital;
	 (i) notificação no âmbito do procedimento administrativo de ressarcimento previamente à instauração da TCE;
 (ii) notificação efetuada pelo órgão tomador de contas acerca da instauração da TCE;
 (iii) citação efetuada pelo TCU.
*Data da ciência da notificação ou citação pelos responsáveis ou de publicação do edital no DOU.

	II - por qualquer ato inequívoco, que importe apuração do fato;
* procedimento que evidencie a apuração dos fatos irregulares, com o objetivo quantificar o dano e identificar possíveis responsáveis.
	 (i) relatório de sindicância ou PAD;
 (ii) relatório de apuração de irregularidades referente ao processo administrativo prévio à instauração da TCE;
 (iii) relatórios de fiscalização, pareceres, despachos, informações e memorandos relacionados à apuração dos fatos irregulares;
 (iv) relatório do tomador de contas;
 (v) relatório do controle interno; 
 (vi) termo de instauração ou designação de instauração da TCE;
 (vii) autuação da TCE no TCU; entre outras causas.
*Há quem inclua nesse grupo diligências que comprovam providências do responsável sobre as irregularidades investigadas.

	III - pela decisão condenatória recorrível.
	 (i) Verifica-se apenas no âmbito do TCU com a data da prolação do acórdão condenatório recorrível.

	IV - por qualquer ato inequívoco que importe em manifestação expressa de tentativa de solução conciliatória no âmbito interno da administração pública federal.
	 (i) pedido de parcelamento;
 (ii) pagamento parcial do débito;
 (iii) qualquer manifestação do responsável que demonstre claramente a sua intenção de recolher o débito.

21.10	Bem se vê, portanto, que haveria uma multiplicidade de causas de interrupção da prescrição, conforme se depreende do art. 2º da Lei 9.873/1999. Tal exegese encontra respaldo em precedentes do STF, a exemplo do que se decidiu no julgamento do MS 36067 (Rel. Min. Ricardo Lewandowski) , com destaque para trecho do voto em que o Relator reconhece cinco causas de interrupção da prescrição, in verbis:
' (...) Assim, faz-se necessário levar em consideração que, apesar de os fatos objeto da apuração conduzida pela Corte de Contas remontarem aos anos de 1999 e 2000, período no qual o impetrante era Secretário de Saúde municipal, o Tribunal de Contas da União deu prosseguimento à tomada de contas especial por ter constatado a ocorrência de 5 causas interruptivas da prescrição, a saber: a) relatório de auditoria em conjunto realizada pelo Denasus e pela Secretaria Federal de Controle, lavrado em 06/07/2001, sendo este, certamente, um ato inequívoco que importou a apuração do fato (art. 2º, II, da Lei n. 9.873/1999) ; b) instauração de Tomada de Contas Especial pelo FNS, ocorrida em 05/10/2005, sendo este também, certamente, um ato inequívoco que importou a apuração do fato (art. 2º, II, da Lei n. 9.873/1999) ; c) a autuação da presente Tomada de Contas Especial no âmbito do Tribunal de Contas da União, ocorrida em 12/08/2008, sendo este também, certamente, um ato inequívoco que importou a apuração do fato (art. 2º, II, da Lei n. 9.873/1999) ; d) o ato que ordenou a citação do responsável, ora impetrante, ocorrida em 12/07/2010 (art. 2º, I, da Lei n. 9.873/1999) ; e e) o exercício do poder punitivo ocorrido em 20/06/2012, data da prolação do Acórdão 1563/2012-TCU-Plenário (art. 2º, III, da Lei n. 9.873/1999) .'
21.11	No caso concreto, tendo como parâmetro a tese firmada pelo STF, no RE 636.886, no sentido de que ambas as pretensões do TCU (sancionatória e ressarcitória) sujeitam-se ao prazo prescricional de 5 anos previsto na Lei 9.873/1999, considerando, ainda, o sistema prescricional descrito na citada lei, inclusive as causas de suspensão e de interrupção da prescrição, temos os seguintes eventos processuais:
a)	Termos de Homologação e Adjudicação da empresa Mark Construções Projetos e Serviços Ltda., de 4/9/2009 (peça 3, p. 27) ;
b)	'Datas das práticas dos atos' (termo inicial para contagem dos prazos prescricionais) : atos da licitação ocorridos em 4/9/2009, data do primeiro pagamento efetuado à empresa contratada em 24/3/2010, verificando-se, com isso, o transcurso de somente três anos desde a licitação e de dois anos desde o pagamento considerado irregular em relação à notificação de apresentação da prestação de contas final ou recolhimento do débito apurado ao então prefeito, o Sr. Frank Gomes Freitas, em 27/4/2012 (peça 4, p. 498) ; 
c)	Relatórios de vistorias in loco realizadas no âmbito do convênio, nos períodos de 6 a 7/10/2009 (peça 2, p. 416-425 e p. 478-600) , 24/3/2011 (peça 2, p. 416/425) , 17 a 18/10/2011 (peça 3, p. 234-241) , 7/1/2013 (peça 3, p. 485-488) e 31/1/2013 (peça 3, p. 496-499) ; 
d) 	Notificações efetuadas ao Sr. Frank Gomes Freitas, sendo ofício 1098, de 7/10/2011 (peça 3, p. 271) ; ofício 1219, de 10/11/2011 (peça 3, p. 276) ; ofício 1464, de 8/12/2011 (peça 3, p. 281) ; ofício 188, de 27/4/2012 (peça 3, p. 300) ; ofício 689, de 8/6/2012 (peça 3, p. 314) ; ofício 842, de 23/7/2012 (peça 3, p. 320) ; ofício 23, de 15/1/2016 (peça 4, p. 342) . 
e)	Nota técnica 407/2015/DI/CIT/SFC/CGU/PR, que apontou as irregularidades cometidas no certame licitatório (peça 4, p. 150-156) ;
f) 	Parecer 003/2015/SE/CIS/CGAP/GTPC com proposta de inexecução do objeto (peça 4, p. 499) 
g)	Parecer 164/2015, de 14/8/2015, que reviu as decisões anteriores tomadas em relação à aprovação das contas, rejeitando-as e declarando a devolução dos valores conveniados (R$ 138.616,83) , deduzidos das quantias devolvidas (R$ 361.383,17) - peça 4, p. 196-199; 
h)	Parecer 243/2015, de 26/11/2015, que analisou as alegações de defesa apresentadas com exame de não alteração das propostas precedentes (peça 4, p. 311-313) ; 
i) 	Parecer 9/2016, ratificando as decisões tomadas nos pareceres anteriores e apurando responsabilizações correspondentes; 
j)	Parecer 133/2016, instaurando TCE e demais posteriores em relação à suspensão de inadimplência do município e exclusão do prefeito sucessor como responsável.  
k)	Relatório de TCE, de 27/11/2018 (peça 4, p. 490-501) ;
l)	Despacho do titular da unidade técnica autorizando a realização das citações propostas: 1/2/2019 (peça 32) .
21.12	Analisando-se a sequência de eventos processuais enumerados no item anterior, os quais teriam o condão de interromper a prescrição da ação punitiva desta Corte no entender do STF, observa-se que não transcorreu o prazo prescricional de 5 (cinco) anos entre cada evento processual e o seguinte. Portanto, mesmo levando-se em consideração o entendimento do STF, não teria ocorrido a prescrição da pretensão sancionatória e ressarcitória a cargo do TCU.
21.13	No que se refere ao argumento, a propósito, de que o TCU não abordou marco suspensivo ou interruptivo da prescrição entre a data dos fatos e da primeira notificação acerca deles, motivo pelo qual os responsáveis solicitam o reconhecimento de prescrição/decadência nesse caso, por já ter transcorrido mais de cinco anos entre a ocorrência da licitação em 2009 e a abertura da TCE em 2017, verifica-se, em consulta aos autos, que no próprio Relatório de TCE consta a informação de que foram expedidas diversas notificações ao Sr. Frank Gomes Freitas, constando, por exemplo, a manifestação desfavorável quanto ao pedido de prorrogação do convênio, bem como pedidos de apresentação da prestação de contas final ou recolhimento dos valores repassados ao Munícipio, desde 27/4/2012 (peça 4, p. 498) . 
21.14	Assim, especificamente no que tange à prescrição da pretensão punitiva, verifica-se que o Acórdão 1441/2016-TCU-Plenário, Relator Ministro Benjamin Zymler, que uniformizou a jurisprudência acerca dessa questão, subordinou tal prescrição ao prazo prescricional geral indicado no art. 205, do Código Civil, que é de dez anos, contado da data de ocorrência da irregularidade sancionada, nos termos do art. 189, do Código Civil, sendo este prazo interrompido pelo ato que ordenar a citação, a audiência ou a oitiva do responsável.
21.15	No caso em exame, não se observa a prescrição da pretensão punitiva, uma vez que é contada a partir da data da ocorrência da irregularidade, tendo sido a mais antiga em 4/9/2009 e é interrompida pelo ato que ordenar a citação, a audiência ou a oitiva da parte, a qual, no presente caso, foi determinado em 1º/2/2019 (peça 32) . Ainda conforme o Acórdão 1441/2016-TCU-Plenário, a ocorrência dessa espécie de prescrição, a punitiva, será aferida independentemente de alegação da parte, devendo o entendimento ser aplicado, de imediato, aos processos pendentes de decisão de mérito ou de apreciação de recurso por este Tribunal.
21.16.	Ademais, a jurisprudência unânime do TCU, consagrada na Súmula 282, é que 'as ações de ressarcimento movidas pelo Estado contra os agentes causadores de danos ao erário são imprescritíveis'. Mais recentemente, via Acórdão 2018/2020-TCU-Plenário, da relatoria da Ministra Ana Arraes, o Tribunal afirmou que 'o entendimento proferido pelo STF no RE 636.886 (Tema 899 da Repercussão Geral) alcança tão somente a fase judicial de execução do título extrajudicial, não atingindo os processos de controle externo em trâmite no TCU'.
21.17	Portanto, diferente do entendimento esposado pelos responsáveis, não se configurou a prescrição em nenhum dos casos, tanto no aspecto sancionatório (multa) como no aspecto ressarcitório (dano ao erário) .
21.18	Sobre o mérito, os responsáveis alegam, ainda, que a dificuldade do TCU em atestar a legalidade dos atos decorreria do tempo já passado, sendo difícil se buscar endereço das empresas contratadas decorrente de eventuais mudanças ocorridas sem avisar ao município, sugerindo que o TCU deveria ouvir os representantes das empresa e funcionários para confirmar a realização da obra, bem como adotar outras medidas diligenciadoras de forma a esclarecer a demanda. 
21.19	A esse respeito, como já é notório na jurisprudência deste TCU, não cabe a este Tribunal determinar, a pedido do responsável, a realização de diligência, perícia ou inspeção para a obtenção de provas, uma vez que constitui obrigação da parte apresentar os elementos que entender necessários para a sua defesa (Acórdão 3343/2019-TCU-Primeira Câmara, relator Augusto Sherman) . Assim, entende-se que não compete ao Tribunal de Contas da União produzir elementos de defesa em benefício de agentes responsabilizados no âmbito de processos de tomada de contas especial, pois constitui ônus do gestor a produção de evidências necessárias para comprovar o adequado uso de recursos públicos, não cabendo ao TCU, a pedido do responsável, realizar diligências para obtenção de provas adicionais às que se encontram no processo (Acórdão 6214/2016-TCU-Segunda Câmara, relatora Ana Arraes) . 
21.20	Quanto à alegação de que o TCU suscita as irregularidades constatadas de forma aleatória, sem provas e contra o texto de ata da própria fiscalização do MCTI, que relatou in loco as averiguações, convém ressaltar, inicialmente, que foram constatadas as seguintes irregularidades, de acordo com a instrução anterior (peça 31) : 
21.20.1	Irregularidade 1:  contratação irregular da empresa Mark Construções Projeto e Serviços Ltda. para a construção de Centro de Vocações Técnicas (CVT) , objeto da TP 2009.07.27.01-SEINFRA, devido a ocorrência de fraude/montagem do certame licitatório. Cabe ressaltar que tais irregularidades impediram a sequência (prorrogação da vigência) do convênio e a conclusão do objeto, bem como o alcance dos objetivos previstos, em virtude da efetiva não execução do programa de capacitação de alunos no Centro Vocacional Tecnológico, tendo, com isso, ocasionado prejuízo na ordem de R$ 203.887,49. A referida irregularidade ensejou a citação dos Srs. Frank Gomes Freitas, João José Damasceno Lima e Mark Construções Projetos Transportes e Serviços Ltda. 
21.20.2	Irregularidade 2: contratação irregular das empresas Luromak Comércio e Assistência Técnica Ltda. e Construtora LC Ltda. para conclusão da compra de equipamentos para o CVT do Município de Itaiçaba/CE, objeto de dispensa de licitação (processo s/n) . A referida irregularidade ensejou a audiência dos Srs. Frank Gomes Freitas, José Silva Filho e Pedro Ivo Alves Bezerra.
21.21	Conforme já analisado nas instruções anteriores, foram demonstradas, com vasta documentação comprobatória, a inexecução parcial do empreendimento, tendo como consequência o não atendimento do benefício social previsto, consequência de graves irregularidades cometidas no âmbito do certame licitatório, que impediram a prorrogação da vigência do convenio e a conclusão do objeto. Assim, muito embora os responsáveis tenham tido a oportunidade de apresentar suas alegações de defesa em respeito aos princípios do contraditório e da ampla defesa, não trouxeram aos autos quaisquer novas informações de forma a sanear as irregularidades cometidas, sobretudo a respeito das contratações feitas de forma irregular, restando confirmado, portanto, o prejuízo ao erário no valor de R$ 203.887,49, correspondente ao valor pago à empresa Mark Construções Projeto e Serviços Ltda. para a construção de Centro de Vocações Técnicas (CVT) . 
21.22	As irregularidades foram constatadas e comprovadas, as quais se deram por ocasião da elaboração e condução do certame licitatório, e, posteriormente, na averiguação de que a obra não alcançou seus objetivos, por falta de funcionalidade das etapas executadas, sobretudo não tendo atingido o benefício social esperado, haja vista não ter sido executado o programa de capacitação previsto. 
21.23	Tal entendimento possui respaldo na IN STN 01/97, item XII, letra 'a', que determina a devolução dos recursos repassados ante a não conclusão da avença, bem como estar em consonância com a ampla jurisprudência consolidada desta Corte, por entender que a execução da obra que não alcançou seus objetivos resulta em prejuízo aos cofres públicos pelos valores totais transferidos (Acórdão TCU 718/2015-1ª. Câmara, Relator Walton Alencar Rodrigues, 1731/2015 e 993/2018, 1ª. Câmara, Relator Bruno Dantas) .
21.24	Os responsáveis alegam que não foi dada continuidade à obra devido à não aprovação da prorrogação do prazo para sua finalização, mas cabe lembrar que o último aditivo de prorrogação foi concedido com o escopo bem definido de permitir que a União, ainda durante a vigência da parceria, averiguasse se o convenente teria idoneidade suficiente para prosseguir executando verbas federais dentro do objeto conveniado. E, considerando que os indícios de irregularidade apontados pela CGU não foram afastados, concluiu-se que o prosseguimento da execução do objeto conveniado pelo Município de Itaiçaba se revelou bastante temerário, razão pela qual a AGU, em atenção ao princípio da prudência administrativa, recomendou que não fosse assinado o novo aditivo de prorrogação de prazo, interrompendo-o por esse motivo em 31/10/2011, com a determinação de apresentação da prestação de contas final (peça 3, p. 266-268) .
21.25	Assim, a prestação de contas foi apresentada pelo Sr. Frank Gomes Freitas em 11/4/2012, não tendo havido a conclusão final da obra, em decorrência da reprovação da prorrogação de prazo do ajuste, pela existência de irregularidades constatadas no convênio (peça 3, p. 306; 351-480) . 
21.26	No tocante à exclusão da responsabilidade do prefeito sucessor, Sr. José Orlando de Holanda (gestão 2012-2015) , consta nos autos que o interessado ingressou com a ação 182- 76.2016.8.06.0197/0, junto ao poder judiciário local, visando o ressarcimento de recursos ao município, contra o prefeito convenente, Sr. Frank Gomes Freitas (peça 4, p. 437-453) , cuja veracidade das informações foi confirmada junto ao site do TJ/CE. Ressalte-se que a ação ainda se encontra em andamento, conforme consulta efetuada por esta unidade técnica ao sítio eletrônico do TJ/CE, constando a última movimentação em 28/8/2020. Desse modo, de acordo com o teor da Súmula 230 do TCU, observa-se que o Sr. José Orlando de Holanda, prefeito sucessor, demonstrou ter adotado as medidas necessárias com vista ao resguardo do patrimônio, além de não ter sido possível, mesmo que houvesse a intenção, dar continuidade à obra, diante da não autorização quanto à prorrogação do prazo. 
22.	Portanto, diante dos elementos contidos nos autos e pelo fato de as alegações de defesa apresentadas não terem sido capazes de elidir as irregularidades constatadas, entende-se não ser possível acatá-las, mantendo-se a responsabilização anteriormente atribuída na instrução de citação (peça 31) , propondo-se, assim, que sejam responsabilizados pelo débito apurado o Sr. Frank Gomes Freitas (CPF XXX.539.103-XX) , prefeito municipal, o Sr. João José Damasceno Lima (CPF XXX.419.523-XX, responsável pela CPL, e a empresa Mark Construções Projetos Transportes e Serviços Ltda. (CNPJ 09.447.004/0001-97) , contratada, diante das irregularidades constatadas no âmbito do certame licitatório, tendo ocasionado o prejuízo ao erário na ordem de R$ 203.887,49, bem como aplicar-lhes a multa prevista no art. 57 da Lei 8.443/92. 
23.	Vale ressaltar que foram chamados em audiência os Srs. Frank Gomes Freitas (prefeito municipal) , José Silva Filho (responsável pela CPL) e Pedro Ivo Alves Bezerra (secretário municipal de Educação) , para apresentarem razões de justificativa acerca da contratação irregular das empresas Luromak Comércio e Assistência Técnica Ltda e Construtora LD Ltda., por meio de dispensa de licitação, para conclusão da obra de equipamentos para o CVT do Município de Itaiçaba/CE. Por ocasião da resposta apresentada, ressaltando-se que a análise preliminar serve para a citação e audiência, verifica-se que para as irregularidades descritas na instrução de audiência (peça 31) não foram apresentadas razões de justificativa, mantendo-se, com isso, inalteradas as irregularidades e a responsabilização aplicável, propondo-se a aplicação da multa prevista no art. 58, inciso II, da Lei 8.443/92. 
CONCLUSÃO
24.	Em face da análise promovida na seção 'Exame Técnico', verifica-se que os responsáveis apresentaram alegações de defesa que não merecem ser acatadas, por ocasião da citação, haja vista não terem logrado comprovar a execução efetiva do objeto, tendo em vista não ter sido concluída e atendida a capacitação da juventude para o mercado de trabalho, como previsto no convênio. Ademais, inexistem nos autos elementos que demonstrem a boa-fé dos responsáveis ou a ocorrência de outras excludentes de culpabilidade. Sendo assim, sugere-se que as suas contas sejam, desde logo, julgadas irregulares, nos termos do art. 202, § 6º, do Regimento Interno do TCU, com a imputação do débito atualizado monetariamente e acrescido de juros de mora, nos termos do art. 202, §1º do Regimento Interno do TCU, descontado o valor eventualmente recolhido, bem como aplicação da multa prevista no art. 57 da Lei 8.443/92 aos responsáveis citados diante da não prescrição da pretensão punitiva. 
25.	De outra parte, verifica-se que os responsáveis que foram chamados em audiência não apresentaram razões de justificativa de forma a elidir as irregularidades constatadas, sujeitando-os, portanto, ao julgamento irregular de suas contas, nos termos do art. 202, § 6º, do Regimento Interno do TCU, com aplicação da multa prevista no art. 58, inciso II, da Lei 8.443/92 c/c art. 268, inciso III e art. 209, inciso II do RI/TCU diante da não prescrição da pretensão punitiva. 
26.	Assim, de acordo com as análises empreendidas na instrução anterior (citação) e na presente (mérito) , com base nas respostas apresentadas pelos responsáveis, restam configuradas duas irregularidades constatadas no processo, sendo melhor descritas da seguinte forma: 
26.1	Irregularidade 1: contratação irregular da empresa Mark Construções Projeto e Serviços Ltda. para a construção de Centro de Vocações Técnicas (CVT) , objeto da TP 2009.07.27.01-SEINFRA, devido a ocorrência de fraude/montagem do certame licitatório, tendo ocasionado prejuízo na ordem de R$ 203.887,49.
	Débitos relacionados, solidariamente, aos responsáveis Frank Gomes Freitas (CPF XXX.539.103-XX) , prefeito municipal, do Sr. João José Damasceno Lima (CPF XXX.419.523-XX, responsável pela CPL) e da empresa Mark Construções Projetos Transportes e Serviços Ltda. (CNPJ 09.447.004/0001-97) :
	VALOR ORIGINAL (RS) 
	DATA DA OCORRÊNCIA

	27.481,06
	24/3/2010

	19.266,05
	04/5/2010

	43.375,61
	23/9/2010

	43.177,05
	14/4/2010

	40.449,12
	23/7/2010

	30.138,60
	1/12/2010

    	    Valor atualizado do débito (sem juros) em 13/5/2021 - R$ 373.705,13	    Cofre credor: Tesouro Nacional 26.1.1	Responsável: Frank Gomes Freitas (CPF XXX.539.103-XX) : ter sido responsável pela supervisão do procedimento licitatório, homologação e adjudicação do certame (peça 3, p. 131) , bem como ter assinado o contrato de prestação de serviços com a empresa Mark Construções Projetos e Serviços Ltda. (peça 3, p. 133-138) , eivado de irregularidades constantes do ofício de citação e não sanadas por ocasião da apresentação das alegações de defesa e demonstrados na matriz de responsabilização no Anexo I, as quais deram causa à inexecução do objeto sem ter atingido o benefício social esperado, tendo ocasionado prejuízo ao erário, consubstanciado nos pagamentos efetuados à empresa Mark Construções Projeto e Serviços Ltda. 
26.1.2	Responsável: João José Damasceno Lima (CPF: XXX.419.523-XX) : ter sido responsável pela realização do processo licitatório destinada à execução do CVT do Município de Itaiçaba/CE, eivado de irregularidades, consoante descrito no ofício de citação, e não sanadas por ocasião da apresentação das alegações de defesa, e demonstrados na matriz de responsabilização no Anexo I, as quais deram causa à inexecução do objeto, sem ter atingido o benefício social esperado, tendo ocasionado prejuízo ao erário, consubstanciado nos pagamentos efetuados à Mark Construções Projetos e Serviços Ltda.  
26.1.3	Responsável: Mark Construções Projetos Transportes e Serviços Ltda. (CNPJ 09.447.004/0001-97) : ter sido a responsável pelas irregularidades constantes do ofício de citação e não sanadas por ocasião da apresentação das alegações de defesa e demonstrados na matriz de responsabilização no Anexo I, bem como não ter concluído a execução do objeto, haja vista não ter sido atingido o benefício social esperado, tendo resultado em dano ao erário. 
26.2	Dispositivos violados: art. 37, caput, c/c o art. 70, parágrafo único, da Constituição da República Federativa do Brasil; art. 93, do Decreto-lei 200/1967; art. 66, do Decreto 93.872/1986, instrumento do convênio. 
26.3	Evidências: Nota Técnica 407/2015/DI/CIT/SFC/CGU/PR (peça 4, p. 150-156) ; Parecer 003/2015/SE/CIS/CGAP/GTPC (peça 4, p. 187) ; Parecer 164/2015 (peça 4, p. 196-199) ; Parecer 243/2015 (peça 4, p. 311-313) ; Parecer 9 (peça 4, p. 331-336) ; Parecer 133 (peça 4, p. 420-428) , Relatório TCE. 
26.4	Irregularidade 2: contratação irregular das empresas Luromak Comércio e Assistência Técnica Ltda. e Construtora LC Ltda. para conclusão da compra de equipamentos para o CVT do Município de Itaiçaba/CE, objeto de dispensa de licitação (processo s/n) . 
26.4.1	Responsável: Frank Gomes Freitas (CPF XXX.539.103-XX) : ter sido responsável pela supervisão dos procedimentos de licitação para conclusão da compra de equipamentos para o CVT de Itaiçaba/CE e pela ratificação do ato de dispensa de licitação (peça 3, p. 212) , contendo indícios de direcionamento demonstrados no Anexo I em prol das empresas Luromak Comércio e Assistência Técnica Ltda. e Construtora LC Ltda.  
26.4.2	Responsável: José Silva Filho (CPF: XXX.948.974-XX) : ter sido responsável pela realização dos procedimentos de licitação para conclusão da compra de equipamentos para o CVT de Itaiçaba/CE e pela ratificação do ato de dispensa de licitação (peça 3, p. 212) contendo indícios de direcionamento demonstrados no Anexo I em prol das empresas Luromak Comércio e Assistência Técnica Ltda. e Construtora LC Ltda.
26.4.3	Responsável: Pedro Ivo Alves Bezerra (CPF: XXX.952.623-XX) : ter sido responsável pela homologação e adjudicação do contrato de prestação de serviços e dos procedimentos de licitação para conclusão da compra de equipamentos para o CVT de Itaiçaba/CE, contendo indícios de direcionamento demonstrados no Anexo I em prol das empresas Luromak Comércio e Assistência Técnica Ltda. e Construtora LC Ltda.
26.5	Dispositivos violados: Constituição Federal art. 37, caput; (Lei de Licitações, arts. art. 7º, inc. I e II, 30, 56, § 1º, 62, § 1º e 90) .
26.6	Evidências: Nota Técnica 407/2015/DI/CIT/SFC/CGU/PR (peça 4, p. 150-156) ; Parecer 003/2015/SE/CIS/CGAP/GTPC (peça 4, p. 187) ; Parecer 164/2015 (peça 4, p. 196-199) ; Parecer 243/2015 (peça 4, p. 311-313) ; Parecer 9 (peça 4, p. 331-336) ; Parecer 133 (peça 4, p. 420-428) , Relatório TCE.
PROPOSTA DE ENCAMINHAMENTO
27.	Diante do exposto, submetemos os autos à consideração superior, propondo ao Tribunal: 
a) considerar revel a empresa Mark Construções Projetos Transportes e Serviços Ltda. (CNPJ 09.447.004/0001-97) , para todos os efeitos, dando-se prosseguimento ao processo, com fulcro no art. 12, § 3º, da Lei 8.443/1992;
b) rejeitar as alegações de defesa dos responsáveis Frank Gomes Freitas (CPF XXX.539.103-XX) e João José Damasceno Lima (CPF XXX.419.523-XX) e as razões de justificativa apresentadas pelos responsáveis Frank Gomes Freitas (CPF XXX.539.103-XX) , José Silva Filho (CPF XXX.948.974-XX) e Pedro Ivo Alves Bezerra (CPF XXX.952.623-XX) , por não terem sido suficientes para elidir as irregularidades constatadas ou afastar suas responsabilidades;
c) julgar irregulares, nos termos dos arts. 1º, inciso I, 16, inciso III, alíneas 'b' e 'c', da Lei 8.443/1992 c/c os arts. 19 e 23, inciso III, da mesma Lei, e com os arts. 1º, inciso I, 209, III, 210 e 214, inciso III, do Regimento Interno, as contas de Frank Gomes Freitas (CPF XXX.539.103-XX) , João José Damasceno Lima (CPF XXX.419.523-XX) e da empresa Mark Construções Projetos Transportes e Serviços Ltda. (CNPJ 09.447.004/0001-97) , condenando-os, solidariamente, ao pagamento das quantias a seguir especificadas, atualizadas monetariamente e acrescidas dos juros de mora, calculados a partir das datas discriminadas até a efetiva quitação do débito, fixando-lhes o prazo de 15 (quinze) dias, para que comprovem, perante o Tribunal, o recolhimento das referidas quantias aos cofres do Tesouro Nacional, nos termos do art. 23, inciso III, alínea 'a', da citada Lei c/c o art. 214, inciso III, alínea 'a', do Regimento Interno, abatendo-se, na oportunidade, quantia (s) eventualmente ressarcida (s) :	
	VALOR ORIGINAL (RS) 
	DATA DA OCORRÊNCIA

	27.481,06
	24/3/2010

	19.266,05
	04/5/2010

	43.375,61
	23/9/2010

	43.177,05
	14/4/2010

	40.449,12
	23/7/2010

	30.138,60
	1/12/2010

d) aplicar, individualmente, ao Sr. Frank Gomes Freitas (CPF XXX.539.103-XX) , ao Sr. João José Damasceno Lima (CPF XXX.419.523-XX) e à empresa Mark Construções Projetos Transportes e Serviços Ltda. (CNPJ 09.447.004/0001-97) a multa prevista no art. 57 da Lei 8.443/1992 c/c o art. 267 do RI/TCU, com a fixação do prazo de quinze dias, a contar das notificações, para comprovar, perante o TCU (art. 214, inciso III, alínea 'a', do Regimento Interno) , o recolhimento da dívida aos cofres do Tesouro Nacional, atualizada monetariamente desde a data do acórdão até a dos efetivos recolhimentos, se for paga após o vencimento, na forma da legislação em vigor; 
e) julgar irregulares, nos termos dos arts. 1º, inciso I, 16, inciso III, alínea 'b', da Lei 8.443/1992 c/c os arts. 19 e 23, inciso III, da mesma Lei, e com os arts. 1º, inciso I, 209, II, 210 e 214, inciso III, do Regimento Interno, as contas de José Silva Filho (CPF XXX.948.974-XX) e Pedro Ivo Alves Bezerra (CPF XXX.952.623-XX) , e aplicar-lhes, individualmente, a multa prevista no art. 58, inciso II, da Lei 8.443/92; 
f) autorizar, desde logo, a cobrança judicial das dívidas, caso não atendidas as notificações, na forma do disposto no art. 28, inciso II, da Lei 8.443/1992; 
g) autorizar também, desde logo, se requerido, com fundamento no art. 26 da Lei 8.443, de 1992, c/c o art. 217, §§ 1º e 2º do Regimento Interno do TCU, o parcelamento da dívida em até 36 parcelas, incidindo, sobre cada parcela, corrigida monetariamente, os correspondentes acréscimos legais, fixando-lhes o prazo de quinze dias, a contar do recebimento da notificação, para comprovarem, perante o Tribunal, o recolhimento da primeira parcela, e de trinta dias, a contar da parcela anterior, para comprovar os recolhimentos das demais parcelas, devendo incidir, sobre cada valor mensal, atualizado monetariamente, os juros de mora devidos, no caso do débito, na forma prevista na legislação em vigor, alertando os responsáveis de que a falta de comprovação do recolhimento de qualquer parcela importará o vencimento antecipado do saldo devedor, nos termos do § 2º do art. 217 do Regimento Interno deste Tribunal; 
h) enviar cópia do Acórdão a ser prolatado, bem como do Relatório e do Voto que o fundamentarem, à Procuradoria da República no Estado do Ceará, nos termos do § 3º do art. 16 da Lei 8.443/1992, c/c o § 7º do art. 209 do Regimento Interno do TCU, para adoção das medidas cabíveis, informando que a presente deliberação, acompanhada do Relatório e do Voto que a fundamenta, está disponível para a consulta no endereço www.tcu.gov.br/acordaos, além de esclarecer que, caso requerido, o TCU poderá fornecer sem custos as correspondentes cópias, de forma impressa; e 
i) enviar cópia do Acórdão que vier a ser proferido ao Ministério da Ciência e Tecnologia (MCTI) e aos responsáveis, para ciência, informando que a presente deliberação, acompanhada do Relatório e do Voto que a fundamenta, está disponível para a consulta no endereço www.tcu.gov.br/acordaos, além de esclarecer que, caso requerido, o TCU poderá fornecer sem custos as correspondentes cópias, de forma impressa."
	É o relatório.

Charles de Lima Lourenco (12.391/OAB-CE), representando João Jose Damasceno Lima, Frank Gomes Freitas, Pedro Ivo Alves Bezerra e Jose Silva Filho.

Procurador Marinus Eduardo De Vries Marsico.

TOMADA DE CONTAS ESPECIAL. CONVÊNIO FIRMADO ENTRE O MINISTÉRIO DA CIÊNCIA, TECNOLOGIA E INOVAÇÃO E O MUNICÍPIO DE ITAIÇABA/CE. IMPLANTAÇÃO DE CENTRO VOCACIONAL TECNOLÓGICO (CVT). IRREGULARIDADES NO PROCEDIMENTO LICITATÓRIO PARA CONTRATAÇÃO DE EMPRESA RESPONSÁVEL PELA CONSTRUÇÃO DO CVT. contratação irregular DE EMPRESAS para conclusão da compra de equipamentos para o CVt. INEXECUÇÃO DO EMPREENDIMENTO. DEVOLUÇÃO DE PARTE DOS VALORES REPASSADOS. CITAÇÕES. AUDIÊNCIAS. REVELIA DE UM DOS RESPONSÁVEIS. REJEIÇÃO DAS ALEGAÇÕES DE DEFESA E RAZÕES DE JUSTIFICATIVA DOS DEMAIS RESPONSÁVEIS. CONTAS IRREGULARES. DÉBITO. MULTA.

TOMADA DE CONTAS ESPECIAL (TCE)

Secretaria de Controle Externo de Tomada de Contas Especial (SecexTCE).

Trata-se de tomada de contas especial instaurada pelo então Ministério da Ciência, Tecnologia e Inovação (MCTI) , em desfavor do Município de Itaiçaba/CE, em razão de irregularidades na execução do Convênio 01.0076.00/2007, destinado a implantação de Centro Vocacional Tecnológico (CVT) na sede do município. 
O convênio foi firmado em 31/12/2007 no valor de R$ 525.000,00, sendo R$ 500.000,00 à conta do órgão concedente e R$ 25.000,00 referentes à contrapartida da entidade convenente. Os recursos federais foram liberados por meio da ordem bancária 2009OB802082, de 16/6/2009. 
O ajuste teve vigência inicialmente definida para o período de 31/12/2007 a 28/2/2009, porém foi prorrogado por sucessivas vezes até 31/10/2011, recaindo o termo final para a prestação de conta no prazo máximo de sessenta dias após o encerramento da vigência. 
Na fase interna da TCE, o órgão concedente concluiu pela impugnação parcial das despesas no valor de R$ 138.616,83 - em valores históricos -, devido à não execução do objeto do convênio, já deduzida a quantia de R$ 361.383,17 devolvida pelo convenente em 2014. A responsabilidade foi atribuída de forma exclusiva ao prefeito convenente, Frank Gomes Freitas. O Controle Interno anuiu a esse posicionamento. 
No âmbito do TCU, após saneamento dos autos, verificou-se a necessidade de citação solidária de Frank Gomes Freitas e João José Damasceno Lima (presidente da Comissão Permanente de Licitação - CPL em 2009) , bem como da empresa Mark Construções Projetos Transportes e Serviços Ltda., pelo valor integral dos recursos repassados, deduzido dos recursos comprovadamente devolvidos.
Além disso, necessário se fez o chamamento em audiência do ex-prefeito Frank Gomes Freitas, bem como de José Silva Filho (presidente da CPL em julho/2011) e Pedro Ivo Alves Bezerra (ex-Secretário Municipal de Educação) , para que apresentassem razões de justificativa acerca da contratação irregular das empresas Luromak Comércio e Assistência Técnica Ltda. e Construtora LC Ltda. para conclusão da compra de equipamentos para o CVT do Município de Itaiçaba/CE.
Dessa forma, Frank Gomes Freitas, João José Damasceno Lima, José Silva Filho e Pedro Ivo Alves Bezerra apresentaram conjuntamente suas alegações de defesa e razões de justificativa. Já a empresa Mark Construções Projetos Transportes e Serviços Ltda. deixou transcorrer o prazo regimental sem apresentar suas alegações de defesa ou efetuar o recolhimento do débito. Dessa forma, deve ser considerada revel, dando-se prosseguimento ao processo, conforme estabelece o art. 12, § 3º, da Lei 8.443/1992.
Em sua análise de mérito, a secretaria especializada concluiu pela rejeição das alegações de defesa e das razões de justificativa de todos os responsáveis, e assim propôs julgar irregulares as suas contas, com imputação de débito solidário e de multa individual prevista no art. 57 da Lei 8.443/1992 a Frank Gomes Freitas, João José Damasceno Lima e à empresa Mark Construções Projetos Transportes e Serviços Ltda.
Por sua vez, a proposta para José Silva Filho e Pedro Ivo Alves Bezerra é a de aplicar-lhes, individualmente, a multa prevista no art. 58, inciso II, da Lei 8.443/92.
O Ministério Público junto a esta Corte manifesta-se de acordo com a proposta da unidade instrutora.
Corroboro as análises empreendidas pela unidade instrutora, razão pela qual incorporo os fundamentos apresentados no relatório precedente às minhas razões de decidir, sem prejuízo das considerações que teço a seguir.
Quanto à empresa Mark Construções Projetos Transportes e Serviços Ltda., considerando que as informações presentes nos autos não permitem constatar a regular aplicação dos recursos repassados, e que, mesmo tendo sido oportunizada a sua defesa no âmbito desta Corte de Contas, ela não se desincumbiu desse ônus, não há o que se aproveitar em seu favor.
Com relação aos demais responsáveis, são quatro os argumentos, em suma: (i) aplicação do prazo prescricional de cinco anos, por analogia ao art. 1º do Decreto 20.910/1932 e ao art. 1º da Lei 9.873/1999; (ii) o TCU suscita as irregularidades constatadas de forma aleatória, sem provas e contra o texto de ata da própria fiscalização, a cargo do MCTI, que relatou in loco as averiguações, devendo esta Corte intimar a empresa, a CGU e o Município para obtenção de informações acerca da licitação, da obra e dos pagamentos; (iii) validade do cumprimento parcial do objeto (foi reconhecida a consecução de 87% da obra) ; e (iv) a responsabilidade pela conclusão do empreendimento deve recair sobre o prefeito sucessor. 
Em relação à preliminar de incidência da prescrição da pretensão ressarcitória, trazida ao processo pelos responsáveis, não vislumbro possibilidade de acatá-la. Sobre o tema, adoto o posicionamento clássico e há muito reiterado desta Corte pela imprescritibilidade. 
No que se refere ao entendimento fixado a partir do RE 636.886/AL (Tema 899 da repercussão geral) ao presente caso, limito-me a registrar o que restou consignado pelo próprio relator, Ministro Alexandre de Moraes (destaques acrescidos) :
"Os argumentos acima elencados conduzem à conclusão no sentido de que a pretensão executória de título executivo proveniente de decisão do TCU da qual resulte imputação de débito ou multa é prescritível; e, portanto, a ela se aplica o prazo prescricional da Lei de Execução Fiscal.
Nenhuma consideração houve acerca do prazo para constituição do título executivo, até porque esse não era o objeto da questão cuja repercussão geral foi reconhecida no Tema 899, que ficou adstrito, como sobejamente já apontado, à fase posterior à formação do título."
Na minha compreensão, diante dessa decisão e da inexistência de lei específica tratando do tema, o TCU terá necessariamente que suprir essa lacuna legislativa definindo as consequências da prescritibilidade, tais como o prazo prescricional, o início da contagem e as causas de interrupção.
Ao apreciar o TC 000.006/2017¿3, o Tribunal decidiu remeter a análise do tema ao processo que será criado em decorrência do Acórdão 459/2022-TCU-Plenário (redator Ministro Walton Alencar Rodrigues) , de 9/3/2022, por meio do qual foi expedido comando à Secretaria-Geral de Controle Externo desta Casa para que forme grupo técnico de trabalho destinado a apresentar projeto de ato normativo que discipline "o tema da prescrição da pretensão ressarcitória e da prescrição da pretensão punitiva no âmbito do controle externo, tendo por base jurisprudência predominante do Supremo Tribunal Federal, adequando-a às especificidades das diversas formas de atuação do Tribunal de Contas da União".
Dessa forma, até a conclusão desse trabalho, permanecem vigentes, em relação à prescrição da pretensão sancionatória, as regras do Acórdão 1441/2016-TCU-Plenário, e quanto à pretensão ressarcitória, a imprescritibilidade.
Lembro que o referido acórdão estabeleceu que, para os processos que tramitam neste Tribunal, incide a regra dos arts. 202 e 205 do Código Civil, ou seja, a prescrição geral de dez anos a partir da ocorrência dos fatos, e a interrupção do prazo prescricional pelo ato que ordena a citação no âmbito do TCU. Após a interrupção, reinicia-se a contagem do prazo de dez anos para que o processo seja julgado.
Conforme consta no relatório que antecede este voto, o ato que ordenou as citações e audiências ocorreu em 1º/2/2019. Considerando que o interstício entre as ocorrências e os mencionados atos é inferior aos dez anos da ocorrência das irregularidades, que se deram a partir de 4/9/2009 - data relativa aos atos do certame licitatório -, não há que se aventar a prescrição da pretensão punitiva desta Corte.
No que concerne às demais alegações de defesa dos responsáveis, acolhendo em sua totalidade a análise empreendida pela unidade instrutora, lembro que a apuração do dano no caso em exame, em que houve a execução parcial, sem que a parcela executada apresentasse serventia à comunidade, deve observar algumas premissas, das quais se extrai, para o caso em exame, aquela relacionada ao valor a ser ressarcido ao concedente.
Tendo em vista o não atingimento dos objetivos do ajuste e a ausência de benefícios ao município, a jurisprudência desta Corte é clara no sentido de que o débito deve corresponder à integralidade dos recursos federais repassados e não devolvidos (Acórdãos 358/2017, 346/2017 e 2.835/2016, todos da Primeira Câmara) .
Assim, o valor do débito decorrente da execução parcial de objeto de convênio somente deve corresponder à fração não realizada do objeto quando comprovada a possibilidade de aproveitamento das parcelas concluídas, bem como tenha havido a regular demonstração das parcelas executadas, o que não afigura ao presente caso.
Tampouco merece guarida o argumento de que seria o prefeito sucessor o responsável pela falta de conclusão do empreendimento e prestação de contas final, tendo em vista que sua gestão se iniciou em janeiro de 2013, mais de um ano após a término do prazo para o adimplemento da referida obrigação. Ademais, consta dos autos a adoção das medidas legais cabíveis de sua parte para o resguardo do patrimônio público, em linha com o consignado no enunciado 230 da Súmula da Jurisprudência do TCU (destaque inserido) :
"Compete ao prefeito sucessor apresentar a prestação de contas referente aos recursos federais recebidos por seu antecessor, quando este não o tiver feito e o prazo para adimplemento dessa obrigação vencer ou estiver vencido no período de gestão do próprio mandatário sucessor, ou, na impossibilidade de fazê-lo, adotar as medidas legais visando ao resguardo do patrimônio público."
Outrossim, não devem ser aceitos os requerimentos de intimação da empresa contratada, bem como de diligência à CGU e ao Município para obtenção de informações acerca da licitação, da obra e dos pagamentos, pelos motivos a seguir expostos. 
A observância do devido processo legal e seus consectários lógicos, ampla defesa e contraditório, exige, na sua acepção formal, respeito às garantias processuais e às demais normas procedimentais do processo, as quais são previamente estabelecidas em lei. No caso do controle externo, tais procedimentos são disciplinados pela Lei 8.443/1992, a qual não estabelece ao Tribunal o dever jurídico de determinar a realização de perícia para a obtenção de provas. Cabe ao responsável, portanto, trazer aos autos as provas de sua defesa, ônus que prescinde de autorização desta Corte (Acórdão 2648/2015-TCU-Plenário, 2.262/2015-Plenário e 392/2015-1ª Câmara) . 
Quanto ao tema, cumpre transcrever trecho do voto do Acórdão 473/2015-TCU-Plenário, de autoria do Ministro Relator Walton Alencar:
"No que se refere à solicitação de perícia técnica para comprovação das alegações e demonstração da não existência de superfaturamento do Consórcio (...) , esclareço: o processo de controle externo, disciplinado pela Lei 8.443/1992 e pelo Regimento Interno do Tribunal, não admite a produção de prova pericial. O ônus de demonstrar a regular aplicação dos recursos federais é do próprio responsável, não sendo competência deste Tribunal, portanto, determinar a realização de perícia para a obtenção das provas (Acórdão 1599/2007-TCU-Plenário, 611/2007-1ª Câmara e 1.098/2008-2ª Câmara) . 
Além disso, a produção de prova pelo responsável, prescinde da autorização desta Corte de Contas, de modo que caberia ao recorrente, nesta etapa processual, a iniciativa de carrear aos autos todos os meios de provas lícitos que favorecessem a sua defesa. Não tendo se valido de tal faculdade em seu recurso, não cabe solicitar a esta Corte de Contas que produza perícia técnica. 
Julgo não ser cabível a aplicação analógica das disposições pertencentes à prova do processo civil ao processo de controle externo, porque a Lei Orgânica e o Regimento Interno do TCU dispõem, exaustivamente, acerca dos meios de prova disponíveis aos responsáveis.
Mesmo no Processo Civil, conforme o artigo 420, parágrafo único, do CPC, o juiz indeferirá a perícia quando a prova do fato não depender do conhecimento especial de técnico. Em verdade, a prova pericial somente será admitida se for possível e necessária para o esclarecimento dos fatos da causa, e ainda se a prova de um específico fato depender de conhecimento especial, não possuído pelo magistrado. 
Conforme o art. 427, do CPC, a prova pericial pode ser dispensada quando as partes (no caso, os interessados) apresentarem sobre as questões de fato pareceres técnicos ou documentos que o julgador considere suficientes para elucidá-las. 
O corpo técnico desta Corte de Contas possui conhecimentos não apenas jurídicos, mas também contábeis, econômicos e financeiros, de administração pública; além do fato de que a estrutura do TCU dispõe de Secretarias Especializadas na fiscalização de obras de engenharia. Em suma, as unidades desta Corte desempenham o papel de órgão técnico, à diferença das Cortes do Poder Judiciário, de natureza apenas jurídica. Dessa forma, o meio de prova produzida pela administração é a própria auditoria, a qual o interessado tem o direito de contraditar em suas razões de justificativa, apresentando inclusive laudo técnico emitido por especialista, por ele contratado."
Nas citações e audiências foram dadas aos responsáveis a oportunidade de contestar os fatos a eles imputados, ocasião em que trouxeram alegações de defesa e razões de justificativa que foram apropriadamente examinadas e rebatidas pela unidade instrutora.
Ademais, importante relembrar que o processo de contas possui natureza eminentemente documental. Isso posto, não cabe a este Tribunal determinar, a pedido do responsável, a realização de diligência, perícia ou inspeção para a obtenção de provas, uma vez que constitui obrigação da parte apresentar os elementos que entender necessários para a sua defesa.
Por fim, deixo consignado meu entendimento pela aplicação apenas da multa prevista no art. 57 da Lei 8.443/1992 ao ex-prefeito Frank Gomes Freitas, em que pese terem sido rejeitadas as suas alegações de defesa e razões de justificativa no presente processo.
Muito embora sejam diversos os fatos motivadores de cada uma das penalidades, entendo que as ocorrências e condutas que motivaram a citação e a audiência no caso ora em exame guardam estreita relação entre si. Nesse sentido aponta o enunciado da jurisprudência selecionada desta Corte, baseada na decisão que culminou no Acórdão 5550/2019-TCU-Primeira Câmara, segundo a qual "não cabe a imputação simultânea, ao mesmo responsável, das multas previstas nos arts. 57 e 58 da Lei 8.443/1992 quando os fatos motivadores de cada penalidade estiverem diretamente relacionados".
	Feitos esses apontamentos, voto por que o Tribunal adote o Acórdão que ora submeto à deliberação deste Colegiado.
TCU, Sala das Sessões, em 17 de maio de 2022.
Ministro BRUNO DANTAS 
Relator